---
title: "Économétrie des Séries Temporelles"
author: "Fiche TD #3"
date: "Racine unitaire et VAR"
format: pdf
---
### Exercice 1 

Identifiez chacun des modèles suivants comme des modèles ARMA spécifiques et indiquez s'ils sont stationnaires ($\{w_t\}$ est un bruit blanc de moyenne nulle).

a. $z_t = z_{t-1} - 0.25 z_{t-2} + w_t + 0.5 w_{t-1}$
b. $z_t = 2 z_{t-1} - z_{t-2} + w_t$
c. $z_t = 0.5 z_{t-1} + 0.5 z_{t-2} + w_t - 0.5 w_{t-1} + 0.25 w_{t-2}$

```{r}
nobs <- 100
z <- numeric(nobs)
w <- rnorm(nobs)
z[1] <- w[1]
z[2] <- w[2] + w[1]
for(t in 3:nobs){
  z[t] <- z[t-1] - 0.25*z[t-2] + w[t] + 0.5*w[t-1]
}
plot(z, type = "l", main = "a.")
```
```{r}
nobs <- 100
z <- numeric(nobs)
w <- rnorm(nobs)
z[1] <- w[1]
z[2] <- w[2] + w[1]
for(t in 3:nobs){
  z[t] <- 2*z[t-1] - z[t-2] + w[t]
}
plot(z, type = "l", main = "b.")
```
```{r}
nobs <- 100
z <- numeric(nobs)
w <- rnorm(nobs)
z[1] <- w[1]
z[2] <- w[2] + w[1]
for(t in 3:nobs){
  z[t] <- 0.5*z[t-1] + 0.5*z[t-2] + w[t] - 0.5*w[t-1] + 0.25*w[t-2]
}
plot(z, type = "l", main = "c.")
```

### Exercice 2

On souhaite étudier les interactions entre trois variables macroéconomiques : 

1. **PIB**, noté $y_t$,
2. **Taux d'inflation**, noté $\pi_t$,
3. **Taux d'intérêt**, noté $r_t$.

On suppose que ces variables suivent un modèle VAR(2) de la forme :

$$
\begin{pmatrix}
y_t \\
\pi_t \\
r_t
\end{pmatrix}
=
\begin{pmatrix}
c_1 \\
c_2 \\
c_3
\end{pmatrix}
+
\begin{pmatrix}
\phi_{11}^1 & \phi_{12}^1 & \phi_{13}^1 \\
\phi_{21}^1 & \phi_{22}^1 & \phi_{23}^1 \\
\phi_{31}^1 & \phi_{32}^1 & \phi_{33}^1
\end{pmatrix}
\begin{pmatrix}
y_{t-1} \\
\pi_{t-1} \\
r_{t-1}
\end{pmatrix}
+
\begin{pmatrix}
\phi_{11}^2 & \phi_{12}^2 & \phi_{13}^2 \\
\phi_{21}^2 & \phi_{22}^2 & \phi_{23}^2 \\
\phi_{31}^2 & \phi_{32}^2 & \phi_{33}^2
\end{pmatrix}
\begin{pmatrix}
y_{t-2} \\
\pi_{t-2} \\
r_{t-2}
\end{pmatrix}
+
\begin{pmatrix}
\varepsilon_{1t} \\
\varepsilon_{2t} \\
\varepsilon_{3t}
\end{pmatrix}
$$

où $\varepsilon_t = (\varepsilon_{1t}, \varepsilon_{2t}, \varepsilon_{3t})'$ est un 
vecteur de bruits blancs tels que $\mathsf{E}[\boldsymbol{\varepsilon}_t] = \mathbf{0}$ et $\mathsf{E}[\varepsilon_t \varepsilon_t'] = \boldsymbol{\Sigma}$, avec $\boldsymbol{\Sigma}$ une matrice de variance-covariance.

a. Écrivez explicitement les trois équations du modèle VAR(2) pour $y_t$, $\pi_t$ et $r_t$.
b. Quelle est la signification économique des coefficients $\phi_{12}^1$ et $\phi_{23}^2$ ?
