---
title: "Chapitre 2 — Processus ARMA stationnaires"
subtitle: "Économétrie des séries temporelles · M1 MBFA"
# Configuration commune (thème, tableau blanc, découpage) : _quarto.yml à la racine
format:
  revealjs:
    footer: "Économétrie des séries temporelles — Chapitre 2"
---

```{r}
#| label: setup
#| include: false
knitr::opts_chunk$set(
	echo = TRUE,
	error = TRUE,
	fig.width = 10,
	fig.height = 5,
	dpi = 192,
	fig.keep ="last",
	message = FALSE,
	warning = FALSE,
	results = "markup"
)
```



<!-- comme \vspace{} -->


```{r}
#| label: libs2
#| echo: false
library(fredr) #https://fred.stlouisfed.org/docs/api/api_key.html
fredr_set_key("229661c3a1cbd67e2388fafb768ca882") # ma clé perso
library(astsa)
library(xts)
library(quantmod)
library(tseries)
library(lmtest)
library(tidyverse)
library(urca)
library(forecast)
library(FinTS)
```

------------------------------------------------------------------------

# Structure du cours

Processus linéaires

Décomposition de Wold

Modèles de séries temporelles univariées : AR(p), MA(q)

Équations de Yule Walker

Décomposition de prédiction

Estimation du maximum de vraisemblance

Exemple empirique

------------------------------------------------------------------------

# 1. Processus linéaires

Supposons que $\{y_t\}$ est un processus stochastique :

**Opérateur retard**

$$\begin{aligned}
Ly_{t} &= y_{t-1} \nonumber \\
L^{j}y_{t} &= y_{t-j} { \ \ \ } \forall j\in\mathbb{N}    \nonumber
\end{aligned}$$

**Opérateur différence**

$$\begin{aligned}
\Delta y_{t} &= \left(1-L\right)y_{t}=y_{t}-y_{t-1} \nonumber \\
\Delta^{j}y_{t} &= \left(1-L\right)^{j}y_{t}  { \ \ \ } \forall j\in\mathbb{N}_{+}    \nonumber  \\
\Delta_{s}y_{t} &= \left(1-L^{s}\right)y_{t}=y_{t}-y_{t-s}    \nonumber 
\end{aligned}$$

------------------------------------------------------------------------

## Processus linéaires (suite)

**Filtre linéaire** transforme une série d'entrée $\{x_{t}\}$ en une
série de sortie $\{y_{t}\}$ en utilisant un polynôme de retard $A(L)$ :

$$\begin{aligned}
y_{t} &= A(L)x_{t}=\left(\sum_{-n}^{m}a_{j}L^{j}\right)x_{t}=\sum_{j=-n}^{m}a_{j}x_{t-j}  \\
&= a_{-n}x_{t+n}+\cdots+a_{0}x_{0}+\cdots+a_{m}x_{t-m}  \nonumber
\end{aligned}$$

**Processus linéaire**

\begin{equation}
y_{t} = A(L)\varepsilon_{t}=\left(\sum_{-\infty}^{\infty}a_{j}L^{j}\right)\varepsilon_{t}=\sum_{j=-\infty}^{\infty}a_{j}\varepsilon_{t-j}
\end{equation}

où $\varepsilon_{t}\sim \mathsf{WN}(0,\sigma^{2})$

Note - pour $|x|<1$ :

\begin{equation}
1+x+x^{2}+\cdots+x^{n}=\sum_{i=0}^{n}x^{i}=\frac{1-x^{n+1}}{1-x}\rightarrow\frac{1}{1-x}=\sum_{i=0}^{\infty}x^{i}
\end{equation}

------------------------------------------------------------------------

# 2. Décomposition de Wold

La **décomposition de Wold** - tout processus stationnaire de covariance
à moyenne nulle $\{y_t\}$ peut être représenté sous la forme :

$$y_t = \sum_{j=0}^{\infty} \psi_j \varepsilon_{t-j} + \kappa_t$$

où $\psi_0 = 1$ et $\sum_{j=0}^{\infty} \psi_j^2 < \infty$.
$\varepsilon_t$ est un bruit blanc ; il représente l'erreur commise dans
la prévision de $y_t$ sur la base d'une fonction linéaire de son passé
$Y_{t-1} = y_{t-j}$ pour $j \geq 1$ :

$$\varepsilon_t \equiv y_t - \widehat{\mathsf{E}}(y_t | Y_{t-1})$$

Notez que $\mathsf{corr}(\kappa_t, \varepsilon_{t-j}) = 0, \forall j$,
mais :

$${\kappa_t} = \widehat{\mathsf{E}}(\kappa_t | Y_{t-1})$$

$\widehat{\mathsf{E}}$ indique une projection linéaire sur un vecteur de
variables aléatoires $Y_t$.

------------------------------------------------------------------------

## Approche de Box-Jenkins

Approximation du polynôme à retard infini avec le rapport de deux
polynômes d'ordre fini $\alpha(L)$ et $\beta(L)$ :

$$\Psi(L) = \sum_{j=0}^{\infty} \psi_{j} L^{j} \simeq \frac{\beta(L)}{\alpha(L)} = \frac{1 + \beta_{1} L + \cdots + \beta_{q} L^{q}}{1 - \alpha_{1} L - \cdots - \alpha_{p} L^{p}}$$

### Types de modèles de séries temporelles

| Type         | Modèle                                       | $p$     | $q$     |
|--------------|-------------------------------|--------------|--------------|
| AR($p$)      | $\alpha(L) y_{t} = \varepsilon_{t}$          | $p > 0$ | $q = 0$ |
| MA($q$)      | $y_{t} = \beta(L) \varepsilon_{t}$           | $p = 0$ | $q > 0$ |
| ARMA($p, q$) | $\alpha(L) y_{t} = \beta(L) \varepsilon_{t}$ | $p > 0$ | $q > 0$ |

------------------------------------------------------------------------

# 3. Processus AR(1)

Le processus AR(1) satisfait l'équation différentielle :
\begin{equation}
y_{t} = \nu + \alpha y_{t-1} + \varepsilon_{t}, \quad \varepsilon_{t} \sim \mathsf{WN}(0, \sigma^{2})
\end{equation}

En utilisant l'opérateur de retard : \begin{equation}
(1 - \alpha L) y_{t} = \nu + \varepsilon_{t}.
\end{equation}

Lorsque $|\alpha| < 1$ : \begin{equation}
(1 - \alpha L)^{-1} = \underset{j \rightarrow \infty}{\lim} \left(1 + \alpha L + \alpha^{2} L^{2} + \cdots + \alpha^{j} L^{j}\right)
\end{equation}

Par conséquent : \begin{equation}
y_{t} = \left(1 + \alpha + \alpha^{2} + \cdots\right) \nu + \left(\varepsilon_{t} + \alpha \varepsilon_{t-1} + \alpha^{2} \varepsilon_{t-2} + \cdots\right)
\end{equation}

En prenant les espérances avec $|\alpha| < 1$ : \begin{equation}
\mathsf{E}(y_{t}) = \frac{\nu}{1 - \alpha} = \mu
\end{equation}

------------------------------------------------------------------------

### Analyse de stabilité basée sur une équation différentielle linéaire non homogène :

\begin{equation}
(y_{t} - \mu) = \alpha (y_{t-1} - \mu) + \varepsilon_{t}
\end{equation}

Par conséquent :

\begin{equation}
\mathsf{E}\left(y_{t} - \mu\right)^{2} = \alpha^{2} \mathsf{E}\left(y_{t-1} - \mu\right)^{2} + \mathsf{E}\left(\varepsilon_{t}^{2}\right) + 2\alpha \mathsf{E}\left[\left(y_{t-1} - \mu\right) \varepsilon_{t}\right]
\end{equation}

Sous la condition $|\alpha| < 1$ :

\begin{equation}
\mathsf{E}\left(y_{t} - \mu\right)^{2} = \mathsf{E}\left(y_{t-1} - \mu\right)^{2} = \gamma(0)
\end{equation}

de sorte que :

\begin{equation}
\mathsf{V}(y_{t}) = \gamma(0) = \frac{\sigma^{2}}{1 - \alpha^{2}}
\end{equation}

------------------------------------------------------------------------

## Fonction d'autocovariance :

\begin{equation}
\mathsf{E}\left[\left(y_{t} - \mu\right)\left(y_{t-1} - \mu\right)\right] = \alpha \mathsf{E}\left(y_{t-1} - \mu\right)^{2} + \mathsf{E}\left[\left(y_{t-1} - \mu\right) \varepsilon_{t}\right]
\end{equation}

Par conséquent :

\begin{equation}
\gamma(1) = \alpha \gamma(0).
\end{equation}

Aussi :

\begin{equation}
\mathsf{E}\left[\left(y_{t} - \mu\right)\left(y_{t-2} - \mu\right)\right] = \alpha \mathsf{E}\left[\left(y_{t-1} - \mu\right)\left(y_{t-2} - \mu\right)\right] + \mathsf{E}\left[\left(y_{t-2} - \mu\right) \varepsilon_{t}\right]
\end{equation}

pour obtenir :

\begin{equation}
\gamma(2) = \alpha \gamma(1).
\end{equation}

En général :

\begin{equation}
\gamma(h) = \alpha \gamma(h-1) = \alpha^{h} \gamma(0)
\end{equation}

pour $h \neq 0$.

------------------------------------------------------------------------

## Coefficient d'autocorrélation :

\begin{equation}
\rho(h) = \frac{\gamma(h)}{\gamma(0)} = \frac{\alpha^{h} \gamma(0)}{\gamma(0)} = \alpha^{h}
\end{equation}

------------------------------------------------------------------------

## Processus AR(1) stationnaires

```{r}
#| label: ar1statio
#| echo: false
par(mfrow=c(3,3))
x = arima.sim(list(order = c(1,0,0), ar = 0.0), n = 200)
tsplot(x, ylab = "AR(1), ar = 0.0")
acf(x)
pacf(x)
x = arima.sim(list(order = c(1,0,0), ar = 0.5), n = 200)
tsplot(x, ylab = "AR(1), ar = 0.5")
acf(x)
pacf(x)
x = arima.sim(list(order = c(1,0,0), ar = -0.5), n = 200)
tsplot(x, ylab = "AR(1), ar = -0.5")
acf(x)
pacf(x)
```

------------------------------------------------------------------------

## Processus AR(1) persistents et non stationnaires

```{r}
#| label: ar1persist
#| echo: false
par(mfrow=c(3,3))
x = arima.sim(list(order = c(1,0,0), ar = 0.9), n = 200)
tsplot(x, ylab = "AR(1), ar = 0.9")
acf(x)
pacf(x)
x = arima.sim(list(order = c(1,0,0), ar = 0.9999), n = 200)
tsplot(x, ylab = "AR(1), ar = 0.99")
acf(x)
pacf(x)
x = cumsum(rnorm(200))
tsplot(x, ylab = "AR(1), ar = 1")
acf(x)
pacf(x)
```

------------------------------------------------------------------------

# 4. Processus AR(2)

\begin{equation}
y_{t} = \nu + \alpha_{1} y_{t-1} + \alpha_{2} y_{t-2} + \varepsilon_{t}, \quad \varepsilon_{t} \sim \mathsf{WN}(0, \sigma^{2})
\end{equation}

En supposant la stationnarité :

\begin{equation}
\mathsf{E}(y_{t}) = \frac{\nu}{1 - \alpha_{1} - \alpha_{2}}
\end{equation}

Aussi :

\begin{equation}
\mathsf{V}(y_{t}) = \gamma(0) = \alpha_{1} \gamma(1) + \alpha_{2} \gamma(2) + \sigma^{2}
\end{equation}

Et :

$$\begin{aligned}
\gamma(1) &= \alpha_{1} \gamma(0) + \alpha_{2} \gamma(1) \nonumber \\
\gamma(2) &= \alpha_{1} \gamma(1) + \alpha_{2} \gamma(0)
\end{aligned}$$

En résolvant pour $\gamma(0)$ :

\begin{equation}
\gamma(0) = \frac{(1 - \alpha_{2}) \sigma^{2}}{(1 + \alpha_{2})(1 - \alpha_{1} - \alpha_{2})(1 + \alpha_{1} - \alpha_{2})}
\end{equation}

------------------------------------------------------------------------

## Conditions pour la stationnarité :

\begin{equation}
\alpha_{2} + \alpha_{1} < 1; \quad \alpha_{2} - \alpha_{1} < 1; \quad |\alpha_{2}| < 1
\end{equation}

Les racines complexes apparaissent si :

\begin{equation}
\alpha_{1}^{2} + 4\alpha_{2} < 0
\end{equation}

Équations de Yule-Walker :

$$\begin{aligned}
\rho(1) &= \alpha_{1} + \alpha_{2} \rho(1) \nonumber \\
\rho(2) &= \alpha_{1} \rho(1) + \alpha_{2}
\end{aligned}$$

------------------------------------------------------------------------

## Triangle de stationnarité avec séparation des racines complexes et réelles

```{r}
#| echo: false
#| fig-width: 10
#| fig-height: 5.5
alpha1 <- seq(from = -2.5, to = 2.5, length = 51) 
plot(alpha1,1+alpha1,lty="dashed",type="l",xlab="",ylab="",cex.axis=.8,ylim=c(-1.5,1.5))
abline(a = -1, b = 0, lty="dashed")
abline(a = 1, b = -1, lty="dashed")
abline(h = 0, lty="dashed")
abline(v =0, lty="dashed")
title(ylab=expression(alpha[2]),xlab=expression(alpha[1]),cex.lab=1.2)
polygon(x = alpha1[6:46], y = 1-abs(alpha1[6:46]), col=rgb(0.5, 0.5, 0.5, alpha = 0.5))
lines(alpha1,-alpha1^2/4)
text(0,-.5,expression(alpha[1]^2 +4*alpha[2]<0),cex=1.5)
text(0,-0.7, expression("Racines complexes"))
text(1.2,.5,expression(alpha[2]+alpha[1]>1),cex=1.5)
text(-1.75,.5,expression(alpha[2]-alpha[1]>1),cex=1.5)
text(0,0.5, expression("Racines réelles"))
```

------------------------------------------------------------------------

## Processus AR(2) avec racines réelles

```{r}
#| label: ar2statio
#| echo: false
par(mfrow=c(3,3))
x = arima.sim(list(order = c(2,0,0), ar = c(0.6, 0.3)), n = 200)
tsplot(x, ylab = "AR(2), ar = 0.6 ; 0.3")
acf(x)
pacf(x)
x = arima.sim(list(order = c(2,0,0), ar = c(0.3, 0.6)), n = 200)
tsplot(x, ylab = "AR(2), ar = 0.3 ; 0.6")
acf(x)
pacf(x)
x = arima.sim(list(order = c(2,0,0), ar = c(-0.3, 0.6)), n = 200)
tsplot(x, ylab = "AR(2), ar = -0.3 ; 0.6")
acf(x)
pacf(x)
```

------------------------------------------------------------------------

## Processus AR(2) avec racines complexes

```{r}
#| label: ar2nonstatio
#| echo: false
par(mfrow=c(3,3))
x = arima.sim(list(order = c(2,0,0), ar = c(0.6, -0.8)), n = 200)
tsplot(x, ylab = "AR(2), ar = 0.6 ; -0.8")
acf(x)
pacf(x)
x = arima.sim(list(order = c(2,0,0), ar = c(0.6, -0.3)), n = 200)
tsplot(x, ylab = "AR(2), ar = 0.6 ; -0.3")
acf(x)
pacf(x)
x = arima.sim(list(order = c(2,0,0), ar = c(1.6, -0.8)), n = 200)
tsplot(x, ylab = "AR(2), ar = 1.6 ; -0.8")
acf(x)
pacf(x)
```

------------------------------------------------------------------------

# 5. Processus AR($p$)

\begin{equation}
y_{t} = \nu + \sum_{j=1}^{p} \alpha_{j} y_{t-j} + \varepsilon_{t}, \quad \varepsilon_{t} \sim \mathsf{WN}(0, \sigma^{2})
\quad\quad (1)
\end{equation}

**Stabilité** : $\alpha(z) = 0 \Rightarrow |z| > 1$ garantit la
stationnarité et la représentation MA($\infty$) :

$$\begin{aligned}
y_{t} &= \alpha(1)^{-1} \nu + \alpha(L)^{-1} \varepsilon_{t} \nonumber \\
y_{t} &= \mu + \sum_{j=0}^{\infty} \psi_{j} \varepsilon_{t-j} \nonumber
\end{aligned}$$

où $\mu = \frac{\nu}{\alpha(1)}$ et $\Psi(L) = \alpha(L)^{-1}$ avec
$\sum_{j=0}^{\infty} |\psi_{j}| < \infty$.

En prenant les espérances de l'équation (1) :

\begin{equation}
\mathsf{E}(y_{t}) = \mu = \frac{\nu}{(1 - \alpha_{1} - \cdots - \alpha_{p})}
\end{equation}

------------------------------------------------------------------------

## Fonction d'autocovariance :

$$\begin{aligned}
\gamma(h) &= \mathsf{E}(y_{t} y_{t-h}) = \mathsf{E}\left[
\left(\alpha_{1} y_{t-1} + \cdots + \alpha_{p} y_{t-p} + \varepsilon_{t}\right) y_{t-h}\right] \nonumber \\
&= \alpha_{1} \mathsf{E}(y_{t-1} y_{t-h}) + \cdots + \alpha_{p} \mathsf{E}(y_{t-p} y_{t-h}) + \mathsf{E}(\varepsilon_{t} y_{t-h}) \nonumber \\
&= \alpha_{1} \gamma(h-1) + \cdots + \alpha_{p} \gamma(h-p)
\end{aligned}$$

Équations de Yule-Walker :

$$\begin{aligned}
\rho(1) &= \alpha_{1} + \alpha_{2} \rho(1) + \cdots + \alpha_{p} \rho(p-1) \\
\rho(2) &= \alpha_{1} \rho(1) + \alpha_{2} + \cdots + \alpha_{p} \rho(p-2) \\
\vdots & \\
\rho(p) &= \alpha_{1} \rho(p-1) + \alpha_{2} \rho(p-2) + \cdots + \alpha_{p} \\
\text{pour } \rho_{1}, \cdots, \rho_{p} && \\
\rho(k) &= \alpha_{1} \rho(k-1) + \alpha_{2} \rho(k-2) + \cdots + \alpha_{p} \rho(k-p) \\
\text{pour } k > p &
\end{aligned}$$

------------------------------------------------------------------------

# 6. Processus de moyenne mobile

\begin{equation}
y_{t} = \mu + \beta(L) \varepsilon_{t} = \mu + \sum_{i=1}^{q} \beta_{i} \varepsilon_{t-i} + \varepsilon_{t}
\end{equation}

où $\varepsilon_{t} \sim \mathsf{WN}(0, \sigma^{2})$ et
$\beta(L) = 1 + \beta_{1} L + \cdots + \beta_{q} L^{q}$,
$\beta_{q} \neq 0$.

Le processus MA($q$) est stationnaire pour tout
$(\beta_{1}, \beta_{2}, \ldots, \beta_{q})$.

**Inversibilité** : $\beta(z) = 0 \Rightarrow |z| > 1$ garantit la
représentation AR($\infty$) :

$$\begin{aligned}
\beta(L)^{-1} y_{t} &= \beta(1)^{-1} \mu + \varepsilon_{t} \nonumber \\
y_{t} &= \mu + \sum_{j=1}^{\infty} \phi_{j} (y_{t-j} - \mu) + \varepsilon_{t}
\end{aligned}$$

où
$\phi(L) = 1 - \sum_{j=1}^{\infty} \phi_{j} L^{j} = 1 - \phi_{1} L - \phi_{2} L^{2} - \cdots = \beta(L)^{-1}$.

------------------------------------------------------------------------

## Fonction d'autocovariance :

$$\begin{aligned}
\gamma(0) &= \left(\sum_{i=0}^{q} \beta_{i}^{2}\right) \sigma^{2} \\
\gamma(k) &= \left(\sum_{i=0}^{q-k} \beta_{i} \beta_{i+k}\right) \sigma^{2} \quad \text{pour } k = 1, 2, \ldots, q \\
\gamma(k) &= 0 \quad \text{pour } k > q
\end{aligned}$$

**Les processus MA sont stationnaires et ergodiques.**

------------------------------------------------------------------------

## Processus MA(1)

```{r}
#| label: ma1
#| echo: false
par(mfrow=c(3,3))
x = arima.sim(list(order = c(0,0,1), ma = 0.8), n = 200)
tsplot(x, ylab = "MA(1), ma = 0.8")
acf(x)
pacf(x)
x = arima.sim(list(order = c(0,0,1), ma = -0.8), n = 200)
tsplot(x, ylab = "MA(1), ma = -0.8")
acf(x)
pacf(x)
x = arima.sim(list(order = c(0,0,1), ma = -1.0), n = 200)
tsplot(x, ylab = "MA(1), ar = -1.0")
acf(x)
pacf(x)
```

------------------------------------------------------------------------

# 7. Processus ARMA($p, q$)

$$\begin{aligned}
\alpha(L) y_{t} &= \nu + \beta(L) \varepsilon_{t} \nonumber \\
y_{t} &= \nu + \sum_{j=1}^{p} \alpha_{j} y_{t-j} + \varepsilon_{t} + \sum_{i=1}^{q} \beta_{i} \varepsilon_{t-i}
\end{aligned}$$

où $\varepsilon_{t} \sim \mathsf{WN}(0, \sigma^{2})$ ;

$\alpha(L) = 1 - \alpha_{1} L - \cdots - \alpha_{p} L^{p}$,
$\alpha_{p} \neq 0$ ;

$\beta(L) = 1 + \beta_{1} L + \cdots + \beta_{q} L^{q}$,
$\beta_{q} \neq 0$.

**1. Stabilité**

$\alpha(z) = 0 \Rightarrow |z| > 1$ garantit la stationnarité et la
représentation MA($\infty$) :

$$\begin{aligned}
y_{t} &= \alpha(1)^{-1} \nu + \alpha(L)^{-1} \beta(L) \varepsilon_{t} \nonumber \\
y_{t} &= \mu + \sum_{j=0}^{\infty} \psi_{j} \varepsilon_{t-j} \nonumber
\end{aligned}$$

------------------------------------------------------------------------

**2. Inversibilité**

$\beta(z) = 0 \Rightarrow |z| > 1$ permet la représentation AR($\infty$)
:

$$\begin{aligned}
& \beta(L)^{-1} \alpha(L) (y_{t} - \mu) = \varepsilon_{t} \nonumber \\
& y_{t} = \mu + \sum_{j=1}^{\infty} \phi_{j} (y_{t-j} - \mu) + \varepsilon_{t}
\end{aligned}$$

**3. Pas de racines communes dans** $\alpha(L)$ et $\beta(L)$

$$\begin{aligned}
\alpha(L) &= \prod_{j=1}^{p} (1 - \lambda_{j} L) \\
\beta(L) &= \prod_{i=1}^{q} (1 - \mu_{i} L) \\
&\Rightarrow \lambda_{j} \neq \mu_{i} \quad \forall i, j
\end{aligned}$$

------------------------------------------------------------------------

## Processus ARMA(1,1)

```{r}
#| label: arma11
#| echo: false
par(mfrow=c(3,3))
x = arima.sim(list(order = c(1,0,1), ar = 0.5, ma = 0.3), n = 2000)
tsplot(x, ylab = "ARMA(1,1), ar = 0.5, ma = 0.3")
acf(x)
pacf(x)
x = arima.sim(list(order = c(1,0,1), ar = 0.5, ma = 0.9), n = 200)
tsplot(x, ylab = "ARMA(1,1), ar = 0.5, ma = 0.9")
acf(x)
pacf(x)
x = arima.sim(list(order = c(1,0,1), ar = 0.5, ma = -0.9), n = 200)
tsplot(x, ylab = "ARMA(1,1), ar = 0.5, ma = -0.9")
acf(x)
pacf(x)
```

------------------------------------------------------------------------

# 8. Formulation statistique du modèle AR(1)

**Indépendance conditionnelle** :
$(y_t | y_0, \ldots, y_{t-1}) \stackrel{d}{=} (y_t | y_{t-1})$ ;

**Distribution conditionnelle** :
$(y_t | y_{t-1}) \stackrel{d}{=} \mathcal{N}(\nu + \alpha y_{t-1}, \sigma^2)$
; $t \geq 1$ ;

**Espace des paramètres** :
$\nu, \alpha, \sigma^2 \in \mathbb{R} \times \mathbb{R} \times \mathbb{R}^+$.

L'observation initiale $y_0$ n'est pas modélisée – conditionnelle à
$y_0$.

Le régresseur est la variable dépendante retardée.

$$y_t = \nu + \alpha y_{t-1} + \varepsilon_t \quad \text{pour} \quad t = 1, \ldots, T.$$

où $\varepsilon_t \sim \text{NID}(0, \sigma^2)$ sont des innovations.

------------------------------------------------------------------------

### Dans la pratique : modélisation - données

$y_t$ sont les rendements de l'action Apple sur trois années autour de
la période covid.

```{r}
#| label: AAPLdata

AAPL <- getSymbols(Symbols = 'AAPL', src = 'yahoo', 
                  from='2018-12-01', to='2020-12-01', auto.assign = FALSE)
AAPL$Date = as.Date.character(AAPL$Date, format = "%Y/%m/%d") #changement 
# du format dans la dataframe
AAPL.date <- AAPL$Date #création de la variable date (non utilisée ici)
AAPL.p <- AAPL$AAPL.Adjusted #création de la variable prix
ts.plot(AAPL.p)
AAPL.r = na.omit(diff(log(AAPL.p))*100) #création de la variable rendements 
# stationnaires
summary(cbind(AAPL.p[-1],AAPL.r))
```

------------------------------------------------------------------------

### Dans la pratique : modélisation - stationarité, méthode *a la* {`tidyverse`}

Test KPSS sur les prix - $H_0$ : données stationnaires

```{r}
#| label: AAPL.p.kpss
#| echo: false
result.p <- AAPL.p %>% ur.kpss() %>% summary()
list(
  test_stat = result.p@teststat,
  critical_values = result.p@cval
)
```

Test KPSS sur les rendements - $H_0$ : données stationnaires

```{r}
#| label: AAPL.r.kpss
#| echo: false
result.r <- AAPL.r %>% ur.kpss() %>% summary()
list(
  test_stat = result.r@teststat,
  critical_values = result.r@cval
)
```

------------------------------------------------------------------------

### Dans la pratique : modélisation - graphique

```{r}
#| label: AAPLgraph
tsplot(index(AAPL.r), AAPL.r, main = "APPLE", 
       ylab = "Taux de rendement")
```

------------------------------------------------------------------------

# 9. Vraisemblance autorégressive

**Densité conditionnelle** :

$$f(y_T, y_{T-1}, \ldots, y_1 | y_0) = f(y_T | y_{T-1}, \ldots, y_1, y_0) \times f(y_{T-1}, \ldots, y_1 | y_0)$$

$$= f(y_T | y_{T-1}, \ldots, y_1, y_0) \times f(y_{T-1} | y_{T-2}, \ldots, y_1, y_0) \times f(y_{T-2}, \ldots, y_1 | y_0)$$

$$= \cdots$$

$$= \prod_{t=1}^{T} f(y_t | y_{t-1}, \ldots, y_1, y_0)$$

Cette formule est généralement valable - décomposition de prédiction.

En utilisant la propriété de Markov :

$$f_{\nu, \alpha, \sigma^2}(y_T, \ldots, y_1 | y_0) = \prod_{t=1}^{T} f_{\nu, \alpha, \sigma^2}(y_t | y_{t-1})$$

------------------------------------------------------------------------

## Vraisemblance autorégressive (suite)

Étant donné l'hypothèse de normalité conditionnelle :

$$f_{\nu, \alpha, \sigma^2}(y_T, \ldots, y_1 | y_0) = \prod_{t=1}^{T} \left(2\pi\sigma^2\right)^{-1/2} \exp\left(-\frac{1}{2\sigma^2} (y_t - \nu - \alpha y_{t-1})^2\right)$$

$$= \left(2\pi\sigma^2\right)^{-T/2} \exp\left(-\frac{1}{2\sigma^2} \sum_{t=1}^{T} (y_t - \nu - \alpha y_{t-1})^2\right)$$

Et la fonction de vraisemblance est :

$$L(y_1, \ldots, y_T | y_0; \nu, \alpha, \sigma^2) = \left(2\pi\sigma^2\right)^{-T/2} \exp\left(-\frac{1}{2\sigma^2} \sum_{t=1}^{T} (y_t - \nu - \alpha y_{t-1})^2\right)$$

La vraisemblance exacte inclut la condition initiale. La vraisemblance
conditionnelle est conditionnée par $y_0$.

------------------------------------------------------------------------

## MLE

L'estimation par maximum de vraisemblance (MLE) de $(\nu, \alpha)$ est
obtenue en minimisant la somme des carrés des résidus :

$$\arg \max_{(\nu, \alpha)} l(\nu, \alpha) = \arg \min_{(\nu, \alpha)} \sum_{t=1}^{T} \varepsilon_t^2(\nu, \alpha)$$

La MLE de $(\widetilde{\nu}, \widetilde{\alpha})$ est équivalente à
l'estimation par les moindres carrés ordinaires (OLS) de
$(\widehat{\nu}, \widehat{\alpha})$.

$(\widetilde{\nu}, \widetilde{\alpha})$ sont des estimateurs convergents
si $y_t$ est stationnaire et $\sqrt{T} (\widetilde{\delta} - \delta)$
est asymptotiquement normalement distribué, où
$\delta = (\nu, \alpha)'$.

Les MLE basées sur la vraisemblance exacte et la vraisemblance
conditionnelle sont asymptotiquement équivalentes.

L'estimation par la méthode des moments (en utilisant les équations de
Yule-Walker) est également équivalente pour $\alpha$.

------------------------------------------------------------------------

### Dans la pratique : estimation - {`stats`}

On suppose une distribution conditionnelle gaussienne des
$\varepsilon_t$.

```{r}
#| label: AAPLestim
AAPL.estim = arima(AAPL.r, order = c(1, 0, 0))
coeftest(AAPL.estim)
```

------------------------------------------------------------------------

### Dans la pratique : estimation - {`forecast`}


```{r}
fit = Arima(AAPL.r, order = c(1, 0, 0))
checkresiduals(fit)
```

------------------------------------------------------------------------

### Dans la pratique : estimation - autoarima{`forecast`}

```{r}
fit = auto.arima(AAPL.r)
fit
```

------------------------------------------------------------------------

### Dans la pratique : estimation - autoarima{`forecast`}, pvalues

```{r}
coeftest(fit)
```

------------------------------------------------------------------------

### Dans la pratique : estimation - autoarima{`forecast`}, racines unitaires

```{r}
autoplot(fit)
```

------------------------------------------------------------------------

### Dans la pratique : forecast - {`forecast`}

```{r}
autoplot(forecast(fit))
```

------------------------------------------------------------------------

### Dans la pratique : residuals check - autoarima{`forecast`}

```{r}
checkresiduals(fit)
```

------------------------------------------------------------------------

# AIC et BIC

Pour effectuer une sélection de modèles avec des critères d'information.

AIC est la méthode de sélection de modèles la plus connue et utilisée.

**AIC** Akaike (1973) : $$\mathsf{AIC} = -2 \times LogLik + 2 \times p$$

**BIC** Schwarz (1978) :
$$\mathsf{BIC} = -2 \times LogLik + \log(n) \times p$$

avec $n$ le nombre d'observations dans l'échantillon étudié et $p$ le
nombre de paramètres.

**Plus petit est AIC/BIC, meilleur est le modèle**.

```{r}
AIC(AAPL.estim) #AR(1)
AIC(fit)        #ARMA(4,1)
```

------------------------------------------------------------------------

# 10. Analyse de la mauvaise spécification et des résidus :
## Tests de mauvaise spécification et Tests de diagnostic

Les hypothèses faites lors de la construction de modèles économétriques.

Exemple -- Modèle AR(1) :

$$y_{t} = \nu + \alpha y_{t-1} + \varepsilon_{t}$$

Le modèle statistique conditionnel de $y_{1}, y_{2}, \ldots, y_{T}$
étant donné $y_{0}$ est défini par les hypothèses suivantes :

1.  **Indépendance** : $\varepsilon_{1}, \ldots, \varepsilon_{T}$ sont
    indépendants ;

2.  **Normalité conditionnelle** :
    $\varepsilon_{t} \overset{D}{=} \mathsf{N}(0, \sigma^{2})$ ;

3.  **Espace des paramètres** :
    $\nu, \alpha, \sigma^{2} \in \mathbb{R} \times \mathbb{R} \times \mathbb{R}_{+}$.

**Il est important de tester si ces hypothèses sont valides.**

------------------------------------------------------------------------

## Normalité

Tester si l'asymétrie et l'aplatissement correspondent à une
distribution normale.

Soit $x_{t} \sim \mathsf{D}(\mu, \sigma^{2})$ tel que :

$$y_{t} = \frac{x_{t} - \mu}{\sigma} \sim \mathsf{D}(0, 1)$$

Définir :

$$\kappa_{3} = \mathsf{E}(y_{t}^{3}) \quad \text{(asymétrie)}$$

$$\kappa_{4} = \mathsf{E}(y_{t}^{4}) - 3 \quad \text{(excès d'aplatissement)}$$

Le test de **Jarque-Bera** - $H_{0} : \kappa_{3} = \kappa_{4} = 0$ pour
la normalité.

$JB=\frac{T-k}{6}\left(\kappa_3^2+\frac{\kappa_4^2}{4}\right) \sim \chi^{2}_{2}$
et $k$ le nombre de variables explicatives.

---

### Dans la pratique : normalité des résidus

```{r}
#| fig-keep: 'last'
AAPL.resid = AAPL.estim$residuals
qqnorm(AAPL.resid)#, ylim = c(-10,10), xlim = c(-10,10))
qqline(AAPL.resid, col=2)
jarque.bera.test(AAPL.resid)
```

------------------------------------------------------------------------

## Hétéroscédasticité

Hétéroscédasticité - variance non constante

**Test de White (1980)** : La variance
$\mathsf{V}(\varepsilon_{t} | Y_{t-1})$ varie-t-elle avec $Y_{t-1}$ ?

1.  Obtenir les résidus $\widehat{\varepsilon}_{t}$ du modèle original.

2.  Obtenir $R^{2}_{het}$ à partir de la régression auxiliaire :
    $$\widehat{\varepsilon}^{2}_{t} = \beta_{1} + \beta_{2} y_{t-1} + \beta_{3} y_{t-1}^{2} + \eta_{t}$$

3.  Tester $\beta_{2} = \beta_{3} = 0$ en utilisant :

$$T R^{2}_{het} \approx F_{het} = \frac{R^{2}_{het} / m}{(1 - R^{2}_{het}) / (T - k - m - 1)}$$

où $k$ est le nombre de régresseurs et $m$ est le nombre de termes
quadratiques et de produits croisés.

Notez que le $TR^{2}_{het} \sim \chi_2^2$

------------------------------------------------------------------------

### Dans la pratique : Test de White - hétéroscédasticité

```{r}
#| label: AAPLheterocse
# Étape 1 : Extraire les résidus
residuals <- resid(AAPL.estim)
# Étape 2 : Construire les termes quadratiques et croisés
residuals_squared <- residuals^2
x1 = lag(AAPL.r)
x2 = lag(AAPL.r)^2
auxiliary_data <- data.frame(x1, x2)
# Supprimer les valeurs NA introduites par le décalage
auxiliary_data <- na.omit(auxiliary_data)
# Étape 3 : Régression auxiliaire pour le test de White
auxiliary_model <- lm(residuals_squared ~ x1 + x2, data = auxiliary_data)
# Étape 4 : Test de significativité globale (statistique de White)
white_stat <- summary(auxiliary_model)$r.squared * nrow(auxiliary_data)  # Statistique du test
p_value <- 1 - pchisq(white_stat, df = 2)  # Degré de liberté = nb de variables explicatives
# Résultat : H0 - hétéroscédasticité
cat("Statistique de White :", white_stat, "\n")
cat("P-valeur :", p_value, "\n")
```

------------------------------------------------------------------------

## Forme fonctionnelle

La forme fonctionnelle log-linéaire est souvent supposée.

**Test RESET de Ramsey (1969)** : Erreur de spécification de la
régression.

Les polynômes de la variable prédite $\widehat{y}_{t}$ aident-ils à
expliquer $y_{t}$ ? Sous l'hypothèse nulle, les variables de la forme
fonctionnelle correcte sont irrelevantes.

1.  Obtenir les variables prédites $\widehat{y}_{t}$ du modèle original.

2.  Obtenir la corrélation partielle $R^{2}_{reset}$ de $y_{t}$ et
    $\widehat{y}_{t}^{2}$ étant donné $y_{t-1}$ à partir de la
    régression auxiliaire :
    $$y_{t} = \beta_{1} + \beta_{2} y_{t-1} + \beta_{3} \widehat{y}_{t}^{2} + \eta_{t}$$

3.  Tester $\beta_{3} = 0$ en utilisant :

$$TR^{2}_{reset} \approx F_{reset} = \frac{R^{2}_{reset} / m}{(1 - R^{2}_{reset}) / (T - k - m - 1)}$$

où $k$ est le nombre de régresseurs et $m$ est le nombre de
restrictions.

------------------------------------------------------------------------

### Dans la pratique : Test de Ramsey - erreur de spécification

```{r}
#| label: AAPLreset
# Étape 1 : Extraire la série ajustée
y_hat <- fitted(AAPL.estim)
# Étape 2 : Construire la dataframe
y1 = ts(lag((AAPL.r)))
y_hat2 = y_hat^2
aux_data <- data.frame(y1, y_hat2)
# Étape 3 : Régression auxiliaire pour le test de Ramsey
aux_model <- lm(AAPL.r ~ y1 + y_hat2, data = aux_data)
# Étape 4 : Test de significativité globale (statistique de Ramsey)
ramsey_stat <- summary(aux_model)$r.squared * nrow(aux_data)  # Statistique du test
p_value <- 1 - pchisq(ramsey_stat, df = 1)  # Degré de liberté = nb de variables explicatives
# Résultat : H0 - erreur de spécification
cat("Statistique de Ramsey :", ramsey_stat, "\n")
cat("P-valeur :", p_value, "\n")

```

------------------------------------------------------------------------

## Erreurs autocorrélées

L'indépendance des innovations dans un AR(1) implique
$H_{0} : \alpha_{2} = 0$ dans :

$$y_{t} = \nu + \alpha_{1} y_{t-1} + \alpha_{2} y_{t-2} + \varepsilon_{t}$$

où $\varepsilon_{t} \sim \mathsf{NID}(0, \sigma^{2})$.

Test du rapport de vraisemblance pour $\alpha_{2} = 0$ :

$$LR = -T \log \left(1 - r_{02.1}^{2}\right)$$
où $r_{02.1}^{2}$ est le coefficient de détermination partiel entre $y_t$ et $y_{t-2}$ conditionnellement à $y_{t-1}$.

Test LM : régression auxiliaire -- obtenir $R^{2}_{ar}$ à partir de :

$$\widehat{\varepsilon}_{t} = \beta_{1} + \beta_{2} y_{t-1} + \beta_{3} \widehat{\varepsilon}_{t-1} + \eta_{t}$$

Tester $\beta_{2} = \beta_{3} = 0$ en utilisant :

$$T R^{2}_{ar} \approx F_{ar} = \frac{R^{2}_{ar} / m}{(1 - R^{2}_{ar}) / (T - k - m - 1)}$$

où $k$ est le nombre de régresseurs et $m$ est le nombre de
restrictions.

------------------------------------------------------------------------

## Autocorrélation

### Box-Pierce et Ljung-Box

$H_0$ : absence d'autocorrélation

$H_1$ : autocorrélation

Idée principale : On estime la fonction d'autocorrélation et on teste si elle est nulle jusqu'à un certain nombre de retards $m$.

$$ H_0 : \rho(1) =  \rho(2) = \cdots = \rho(m) =0 $$ 

La statistique du test Ljung-Box :

$$ Q(m) = T(T+2) \sum_{h=1}^{m} \frac{\widehat{\rho}(h)^2}{T-h} $$

avec
$\widehat{\rho}(h) = \frac{\sum_{t=h+1}^{T}(\varepsilon_t-\overline{\varepsilon})(\varepsilon_{t-h}-\overline{\varepsilon})}{(\varepsilon_t-\overline{\varepsilon})^2}$

On rejette $H_0$ si $Q(m)>q_{\alpha}$ avec $q_{\alpha}$ le
$100(1-\alpha)$ quantile d'une $\chi^2_{m-p-q}$

------------------------------------------------------------------------

### Dans la pratique : ACF et PACF d'un bruit blanc gaussien

```{r}
#| label: GWNacf
z <- rnorm(501)
AAPL_ACF_PACF=acf2(z, # 501 observations : comme les résidus
                  main = "Bruit Blanc Gaussien")
```

------------------------------------------------------------------------

### Dans la pratique : Test de Ljung-Box - absence d'autocorrélation sur GWN

```{r}
#| label: GWNautocoLB
Box.test(z, lag = 1,  type = "Ljung")
Box.test(z, lag = 6,  type = "Ljung")
Box.test(z, lag = 12,  type = "Ljung")
```

------------------------------------------------------------------------

### Dans la pratique : ACF et PACF des résidus

```{r}
#| label: AAPLacf
AAPL_ACF_PACF=acf2(resid(AAPL.estim), 
                  main = "Résidus d'estimation AR(1) des rendements AAPL")
```

------------------------------------------------------------------------

### Dans la pratique : Test de Ljung-Box - absence d'autocorrélation

```{r}
#| label: AAPLautocoLB
Box.test(resid(AAPL.estim), lag = 1,  type = "Ljung")
Box.test(resid(AAPL.estim), lag = 6,  type = "Ljung")
Box.test(resid(AAPL.estim), lag = 12,  type = "Ljung")
```

------------------------------------------------------------------------

### Dans la pratique : Test de Ljung-Box - absence d'autocorrélation V2

```{r}
#| label: AAPLautocoLBV2
Box.test(resid(AAPL.estim), lag = 20,  type = "Ljung")
Box.test(resid(AAPL.estim), lag = 250,  type = "Ljung")
Box.test(resid(AAPL.estim), lag = 8,  type = "Ljung")
```

------------------------------------------------------------------------

### Dans la pratique : Test de Box-Pierce - absence d'autocorrélation

```{r}
#| label: AAPLautocoBP
Box.test(resid(AAPL.estim), lag = 1,  type = "Box")
Box.test(resid(AAPL.estim), lag = 6,  type = "Box")
Box.test(resid(AAPL.estim), lag = 12,  type = "Box")
```

------------------------------------------------------------------------

## Erreurs ARCH

**Engle (1982)** : Hétéroscédasticité conditionnelle autorégressive

ARCH - les variances des innovations sont une fonction du temps :

$$\mathsf{V}(\varepsilon_{t} | \varepsilon_{t-1}) = \beta_{1} + \beta_{2} \varepsilon_{t-1}^{2}$$

1.  Obtenir les résidus $\widehat{\varepsilon}_{t}$ du modèle original.

2.  Obtenir $R^{2}_{arch}$ à partir de la régression auxiliaire :
    $$\widehat{\varepsilon}_{t}^{2} = \beta_{1} + \beta_{2} \widehat{\varepsilon}_{t-1}^{2} + \eta_{t}$$

3.  Tester $H_{0} : \beta_{2} = 0$ en utilisant :

$$T R^{2}_{arch} \approx F_{arch} = \frac{R^{2}_{arch} / m}{(1 - R^{2}_{arch}) / (T - k - m - 1)}$$

où $k$ est le nombre de régresseurs et $m$ est le nombre de
restrictions.

------------------------------------------------------------------------

### Dans la pratique : Test d'Engle - ARCH

```{r}
#| label: AAPLarch
#| fig-height: 4
# L'un des proxies de la volatilité et l'élévation de la série au carré : 
tsplot(index(AAPL.r), resid(AAPL.estim)^2, main = "Volatilité réalisée", 
       ylab = expression(epsilon[t]^2), xlab = '')

# Le test statistique, quant à lui, existe dans le package {FinTS}
ArchTest(resid(AAPL.estim), lags = 1)
```

------------------------------------------------------------------------

# 11. Application

## Taux de chômage au USA (1948-2024)

Le modèle est donné par :

$$x_t = \nu + \alpha x_{t-1} + \varepsilon_t$$

Les résidus $\{\varepsilon_t\}$ sont obtenus à partir de
$\varepsilon_t = x_t - \nu - \alpha x_{t-1}$.

Les résultats sont les suivants :

$$\begin{aligned}
x_t &= 5.5867 + 0.9704 x_{t-1} + \varepsilon_t\\
    & \quad (0.0000) \quad (0.0000)
\end{aligned}$$ (pvalues)

------------------------------------------------------------------------

## Les données

```{r}
#| echo: false
#| results: 'hide'
# UKunrate = fredr(series_id = "UNRTUKA",
#            observation_start = as.Date("1760-01-01"),
#            observation_end = as.Date("2016-01-01"))
# x = UKunrate$value
# xDate = UKunrate$date
```

```{r}
USunrate = fredr(series_id = "UNRATE",
           observation_start = as.Date("1948-01-01"),
           observation_end = as.Date("2024-10-01"),
           frequency = "m")
x = USunrate$value
xDate = USunrate$date

# Tester la stationarité
adf_test = adf.test(x)
print(adf_test)

#kpss.test(x)

# Si la série n'est pas stationnaire, appliquer une différenciation
# x = diff(x)
```

------------------------------------------------------------------------

## Graph de la série

```{r}
#| fig-width: 10
#| fig-height: 4.5
par(mfrow=c(2,1))
tsplot(USunrate$date,USunrate$value, 
main="Taux de chomage", ylab = "%", xlab='')
# Si on avait dû différencier la série :
tsplot(xDate[-1],diff(USunrate$value),
      main= "Taux de variation du taux de chomage", ylab = "%", xlab='')
```

------------------------------------------------------------------------

## Estimation d'un AR(1)

```{r}
fit = arima(x, order=c(1,0,0))
coefs = coef(fit)
print(coefs)

# Significativité statistique
std_errors = sqrt(diag(fit$var.coef))
p_values = 2 * (1 - pnorm(abs(coefs / std_errors)))
print(p_values)

# Ou simplement

#coeftest(fit)

#Résidus et serie ajustée
xres = residuals(fit)
xfit = x - xres
# print(head(xres))
# print(head(xfit))
```

------------------------------------------------------------------------

## Graph de $y$ et $\widehat{y}$

```{r}
par(mfrow=c(1,1))
tsplot(xDate, x, main="x et x ajusté", ylab = "%")
points(xDate, xfit, type = "l", col = 2, lty = 2)
```

------------------------------------------------------------------------

## Tests de diagnostic

::: {style="margin-top: -0.8em;"}
:::

```{r}
Box.test(xres, lag=2, type="Ljung-Box")#H0: abscence d'autocorrelation
shapiro.test(xres)#H0: normalité
bptest(xres ~ xfit)#H0: homoscédasticité
```

------------------------------------------------------------------------

## Graph des résidus

```{r}
#| fig-width: 10
#| fig-height: 4.5
par(mfrow = c(2, 2))
tsplot(xres, main = "Residuals")
acf(xres, main = "ACF of Residuals")
pacf(xres, main = "PACF of Residuals")
qqnorm(xres, main = "QQ Plot of Residuals")
qqline(xres)
```

------------------------------------------------------------------------

## Conclusion

Le modèle est non congruent - échoue au test de normalité.

Un modèle AR($p$) ($p > 1$) pourrait être essayé.

L'explication macroéconomique suggère que des covariables sont
nécessaires.

Pas de preuves statistiques de non-stationnarité, mais forte persistence

:   $\alpha=0.9704^{\star\star\star}$

Par conséquent, examiner les données comme non stationnaires ensuite.

Puis considérer les modèles dynamiques multivariés.
