---
title: "Chapitre 5 — Modèles univariés non linéaires"
subtitle: "Économétrie des séries temporelles · M1 MBFA"
# Configuration commune (thème, tableau blanc, découpage) : _quarto.yml à la racine
format:
  revealjs:
    footer: "Économétrie des séries temporelles — Chapitre 5"
---

```{r}
#| label: setup
#| include: false
knitr::opts_chunk$set(
  #eval = FALSE,
  echo = TRUE,
  error = TRUE,
  fig.width = 10, 
  fig.height = 5,
  dpi = 192,
  fig.keep ="last",
  message = FALSE,
  warning = FALSE,
  results = "markup"
)
```

```{r}
#| echo: false
library(quantmod)
library(fredr)
fredr_set_key("229661c3a1cbd67e2388fafb768ca882")
library(vars)
library(forecast)
library(ggplot2)
library(gridExtra)
library(dplyr)
library(urca)
library(astsa)
library(aTSA)
library(forecast)
library(ppcor)
library(MASS)
```

---

# Structure du cours : 

Modèles à changement de régimes

Modèles à seuil 

---

## Modèles Non Linéaires pour l'Analyse des Séries Temporelles

- **Focus** : Processus linéaires de séries temporelles.
- **Modèles non linéaires** : Fournissent des descriptions parcimonieuses des dynamiques des séries temporelles (notamment financières).
- **Modèles clés** :
  - Autorégressions à Changement de Régime (MSAR).
  - Autorégressions à Seuil (TAR), en particulier SETAR.

---

## Autorégressions à Changement de Régime (MSAR)

- **Introduit par** : Hamilton (1989).
- **Modèle** : Combine une autorégression avec un état latent déterminant les paramètres autorégressifs.
- **Applications** : Surpasse les modèles linéaires pour les rendements d'actifs à basse fréquence (Perez-Quiros et Timmermann, 2000).

---

### Définition : MSAR

Un **MSAR à k états** est un processus stochastique avec :

- **Dynamique** : Régie par un processus d'état markovien et une autorégression.
- **États** : Étiquetés $1, 2, \dots, k$, notés $s_t$.
- **Matrice de transition** $P$ :
  $$
  P = \begin{bmatrix}
  p_{11} & p_{12} & \dots & p_{1k} \\
  p_{21} & p_{22} & \dots & p_{2k} \\
  \vdots & \vdots & \ddots & \vdots \\
  p_{k1} & p_{k2} & \dots & p_{kk}
  \end{bmatrix}
  $$
  où $p_{ij} = \Pr(s_{t+1} = i \mid s_t = j)$.

---

### Génération des Données dans un MSAR

- **Autorégression** :
  $$
  Y_t = \phi_0(s_t) + \phi_1(s_t) Y_{t-1} + \dots + \phi_p(s_t) Y_{t-p} + \sigma(s_t) \varepsilon_t
  $$
  où :
  - $\phi(s_t) = [\phi_0(s_t), \phi_1(s_t), \dots, \phi_p(s_t)]'$ sont les paramètres autorégressifs dépendants de l'état.
  - $\sigma(s_t)$ est l'écart-type dépendant de l'état.
  - $\varepsilon_t \sim N(0, 1)$.

---

### Probabilités Ergodiques

- **Définition** : Probabilités inconditionnelles des états, notées $\pi = [\pi_1, \pi_2, \dots, \pi_k]'$.
- **Calcul** : Solution de $\pi = P \pi$.
- **Interprétation** : Vecteur propre normalisé de $P$ associé à la valeur propre unitaire.

---

### Exemple Simple : MSAR à 2 États

- **États** : Haut (H) et Bas (L).
- **Dynamique** :
  $$
  Y_t = \begin{cases}
  \phi_H + \varepsilon_t & \text{si } s_t = H \\
  \phi_L + \varepsilon_t & \text{si } s_t = L
  \end{cases}
  $$
- **Matrice de transition** :
  $$
  P = \begin{bmatrix}
  p_{HH} & p_{HL} \\
  p_{LH} & p_{LL}
  \end{bmatrix}
  $$

---

## Génération des Données dans un Processus MSAR

Ce modèle simple est utile pour comprendre la génération des données dans un processus à changement de régime markovien :

1. **À $t = 0$** : Un état initial $s_0$ est choisi selon les probabilités ergodiques (inconditionnelles).
   - Avec probabilité $\pi_H$, $s_0 = H$.
   - Avec probabilité $\pi_L = 1 - \pi_H$, $s_0 = L$.

2. **Évolution des états** : Les probabilités d'état évoluent indépendamment des données observées selon une chaîne de Markov.
   - Si $s_0 = H$, alors $s_1 = H$ avec probabilité $p_{HH}$, ou $s_1 = L$ avec probabilité $p_{LH} = 1 - p_{HH}$.
   - Si $s_0 = L$, alors $s_1 = H$ avec probabilité $p_{HL} = 1 - p_{LL}$, ou $s_1 = L$ avec probabilité $p_{LL}$.

3. **Génération de $Y_1$** : Une fois l'état à $t = 1$ connu, la valeur de $Y_1$ est choisie comme suit :
   $$
   Y_1 = \begin{cases}
   \phi_H + \varepsilon_1 & \text{si } s_1 = H \\
   \phi_L + \varepsilon_t & \text{si } s_1 = L
   \end{cases}
   $$

4. **Répétition** : Les étapes 2 et 3 sont répétées pour $t = 2, 3, \dots, T$ pour produire une série temporelle de données à changement de régime.

---

# Simulation d'un mélange pur

- $\mu_H = 4, \mu_L = -2, \mathsf{var}(\varepsilon_t) = 1$ pour les deux états
- $p_{HH} = .5 = p_{LL}$
- $\pi_H = \pi_L = .5$

Remarque : 
Il s'agit d'un modèle de mélange "pur" où la probabilité de chaque état ne dépend pas du passé. Cela se produit parce que la probabilité de passer de haut à bas est la même que la probabilité de passer de bas à haut, soit 0,5.

```{r}
#| echo: false
#| fig-height: 4
#| fig-width: 8
n <- 100
states <- sample(c("H", "L"), n, replace = TRUE, prob = c(0.5, 0.5))
Y <- ifelse(states == "H", 4 + rnorm(n), -2 + rnorm(n))

# Convertir les états en valeurs numériques
states_numeric <- ifelse(states == "H", 1, 0)

# Graphique
par(mfrow = c(2, 2), mar = c(4, 4, 2, 1))
plot(Y, type = "l", main = "Données Générées", xlab = "Temps", ylab = "Y_t")
plot(density(Y), main = "Densité Inconditionnelle", xlab = "Y_t", ylab = "Densité")
plot(states_numeric, type = "h", col = ifelse(states == "H", "blue", "red"),
     main = "États", xlab = "Temps", ylab = "État", ylim = c(0, 1))
plot.new() # Crée un nouvel espace de graphique vide
text(0.01, 0.5, "Commentaire : mélange avec des modes à -2 et 4, \nchacun ayant une probabilité égale, et les états \n(panneau supérieur, coin inférieur droit) sont \nindépendants et identiquement distribués (i.i.d.).", cex = 0.8, adj = c(0, 0.5))
```

---

# Simulation avec deux états persistants

- $\mu_H = 4, \mu_L = -2, \mathsf{var}(\varepsilon_t) = 1$ pour les deux états
- $p_{HH} = .9 = p_{LL}$, la durée moyenne de chaque état est de 10 périodes.
- $\pi_H = \pi_L = .5$

Remarque : Contrairement à la première paramétrisation, il ne s'agit pas d'un simple mélange. Étant donné que l'état actuel est $H$, il y a 90 \% de chances que l'état suivant reste $H$.

```{r}
#| echo: false
#| fig-height: 4
#| fig-width: 8
n <- 100
states <- numeric(n)
states[1] <- sample(c("H", "L"), 1, prob = c(0.5, 0.5))
for (t in 2:n) {
  if (states[t-1] == "H") {
    states[t] <- sample(c("H", "L"), 1, prob = c(0.9, 0.1))
  } else {
    states[t] <- sample(c("H", "L"), 1, prob = c(0.1, 0.9))
  }
}
Y <- ifelse(states == "H", 4 + rnorm(n), -2 + rnorm(n))

# Convertir les états en valeurs numériques
states_numeric <- ifelse(states == "H", 1, 0)

# Graphique
par(mfrow = c(2, 2), mar = c(4, 4, 2, 1))
plot(Y, type = "l", main = "Données Générées", xlab = "Temps", ylab = "Y_t")
plot(density(Y), main = "Densité Inconditionnelle", xlab = "Y_t", ylab = "Densité")
plot(states_numeric, type = "h", col = ifelse(states == "H", "blue", "red"),
     main = "États", xlab = "Temps", ylab = "État", ylim = c(0, 1))
plot.new() # Crée un nouvel espace de graphique vide
text(0.01, 0.5, "Commentaire : produit une distribution inconditionnelle \nsimilaire, mais l'évolution des états est très différente. \nChaque état est très persistant et, étant donné que l'état \nactuel est élevé ou faible, l'état suivant est susceptible de \nrester le même.", cex = 0.8, adj = c(0, 0.5))
```

---

# Simulation avec un état persistant et un état transitoire

- $\mu_H = 4, \mu_L = -2, \mathsf{var}(\varepsilon_t) = 1 \text{ pour } s_t = H, \mathsf{var}(\varepsilon_t) = 2 \text{ pour } s_t = L$
- $p_{HH} = .9, p_{LL} = .5$
- $\pi_H = .83, \pi_L = .16$

Remarque : Ce type de modèle est cohérent avec les données trimestrielles du PIB américain, où les périodes de croissance ($H$) durent généralement 10 trimestres, tandis que les récessions s'achèvent rapidement, généralement en 2 trimestres.

```{r}
#| echo: false
#| fig-height: 4
#| fig-width: 8
n <- 100
states <- numeric(n)
states[1] <- sample(c("H", "L"), 1, prob = c(0.83, 0.17))
for (t in 2:n) {
  if (states[t-1] == "H") {
    states[t] <- sample(c("H", "L"), 1, prob = c(0.9, 0.1))
  } else {
    states[t] <- sample(c("H", "L"), 1, prob = c(0.5, 0.5))
  }
}
Y <- ifelse(states == "H", 4 + rnorm(n, sd = 1), -2 + rnorm(n, sd = 2))

# Convertir les états en valeurs numériques
states_numeric <- ifelse(states == "H", 1, 0)

# Graphique
par(mfrow = c(2, 2), mar = c(4, 4, 2, 1))
plot(Y, type = "l", main = "Données Générées", xlab = "Temps", ylab = "Y_t")
plot(density(Y), main = "Densité Inconditionnelle", xlab = "Y_t", ylab = "Densité")
plot(states_numeric, type = "h", col = ifelse(states == "H", "blue", "red"),
     main = "États", xlab = "Temps", ylab = "État", ylim = c(0, 1))
plot.new() # Crée un nouvel espace de graphique vide
text(0.01, 0.5, "Commentaire : un état très persistant et un autre beaucoup \nmoins persistant. Ces dynamiques ont produit une forte \nasymétrie dans la distribution inconditionnelle, car l'état où \nmu = -2 était visité moins fréquemment que l'état où mu = 4.", cex = 0.8, adj = c(0, 0.5))
```


---

# Simulation avec différentes variances

- $\mu_H = 4, \mu_L = -2, \mathsf{var}(\varepsilon_t) = 1 \text{ pour } s_t = H, \mathsf{var}(\varepsilon_t) = 16 \text{ pour } s_t = L$
- $p_{HH} = .5 = p_{LL}$
- $\pi_H = \pi_L = .5$

Remarque : Il s'agit d'un autre modèle de mélange "pur", mais les variances diffèrent entre les états. Une caractéristique intéressante des modèles de mélange (le MSAR fait partie de la famille des modèles de mélange) est que la distribution inconditionnelle des données peut être non normale, même si les chocs sont distribués normalement de manière conditionnelle.

```{r}
#| echo: false
#| fig-height: 4
#| fig-width: 8
n <- 100
states <- sample(c("H", "L"), n, replace = TRUE, prob = c(0.5, 0.5))
Y <- ifelse(states == "H", 4 + rnorm(n, sd = 1), -2 + rnorm(n, sd = 4))

# Convertir les états en valeurs numériques
states_numeric <- ifelse(states == "H", 1, 0)

# Graphique
par(mfrow = c(2, 2), mar = c(4, 4, 2, 1))
plot(Y, type = "l", main = "Données Générées", xlab = "Temps", ylab = "Y_t")
plot(density(Y), main = "Densité Inconditionnelle", xlab = "Y_t", ylab = "Densité")
plot(states_numeric, type = "h", col = ifelse(states == "H", "blue", "red"),
     main = "États", xlab = "Temps", ylab = "État", ylim = c(0, 1))
plot.new() # Crée un nouvel espace de graphique vide
text(0.01, 0.5, "Commentaire : dynamiques d'état similaires au premier, mais \nproduit une distribution inconditionnelle très différente. Cette \ndifférence survient car la variance dépend de l'état du \nprocessus de Markov.", cex = 0.8, adj = c(0, 0.5))
```

---

```{r}
#| echo: false
# Charger les packages nécessaires
library(ggplot2)
library(gridExtra)

# Fonction pour générer une chaîne de Markov avec deux états
generate_states <- function(n, p_HH, p_LL, pi_H) {
  states <- numeric(n)
  states[1] <- ifelse(runif(1) < pi_H, 1, 0)  # 1 = H, 0 = L
  
  for (t in 2:n) {
    if (states[t-1] == 1) {
      states[t] <- ifelse(runif(1) < p_HH, 1, 0)
    } else {
      states[t] <- ifelse(runif(1) < p_LL, 0, 1)
    }
  }
  
  return(states)
}

# Fonction pour simuler un processus MSAR
simulate_msar <- function(n, mu_H, mu_L, var_H, var_L, p_HH, p_LL, pi_H) {
  set.seed(123)  # Répétabilité
  states <- generate_states(n, p_HH, p_LL, pi_H)
  y <- numeric(n)
  
  for (t in 1:n) {
    mean_t <- ifelse(states[t] == 1, mu_H, mu_L)
    sd_t <- ifelse(states[t] == 1, sqrt(var_H), sqrt(var_L))
    y[t] <- rnorm(1, mean = mean_t, sd = sd_t)
  }
  
  return(data.frame(Time = 1:n, Value = y, State = states))
}

# Définition des 4 DGP
dgp_params <- list(
  list(mu_H = 4, mu_L = -2, var_H = 1, var_L = 1, p_HH = 0.5, p_LL = 0.5, pi_H = 0.5),
  list(mu_H = 4, mu_L = -2, var_H = 1, var_L = 1, p_HH = 0.9, p_LL = 0.9, pi_H = 0.5),
  list(mu_H = 4, mu_L = -2, var_H = 1, var_L = 2, p_HH = 0.9, p_LL = 0.5, pi_H = 0.83),
  list(mu_H = 4, mu_L = -2, var_H = 1, var_L = 16, p_HH = 0.5, p_LL = 0.5, pi_H = 0.5)
)

# Simuler les séries MSAR
n <- 100
msar_list <- lapply(dgp_params, function(params) {
  simulate_msar(n, params$mu_H, params$mu_L, params$var_H, params$var_L, params$p_HH, params$p_LL, params$pi_H)
})

# Fonction pour tracer chaque série
plot_msar <- function(data, title) {
  p1 <- ggplot(data, aes(x = Time, y = Value)) +
    geom_line() +
    ggtitle(title) +
    theme_minimal()
  
  p2 <- ggplot(data, aes(x = Value)) +
    geom_density() +
    theme_minimal()
  
  p3 <- ggplot(data, aes(x = Time, y = State)) +
    geom_point() +
    theme_minimal()
  
  return(list(p1, p2, p3))
}

# Générer les graphiques pour chaque DGP
plots <- lapply(1:4, function(i) plot_msar(msar_list[[i]], paste("MSAR(", i, ")", sep="")))

# Affichage en grille
all_plots <- do.call(c, plots)
do.call(grid.arrange, c(all_plots, ncol = 3))

```
