---
title: "Rappels et révisions"
subtitle: "Économétrie des séries temporelles · M1 MBFA"
# Configuration commune (thème, tableau blanc, découpage) : _quarto.yml à la racine
format:
  revealjs:
    footer: "Économétrie des séries temporelles — Rappels"
---

```{r}
#| label: setup
#| include: false
knitr::opts_chunk$set(
  #eval = FALSE,
  echo = TRUE,
  error = TRUE,
  fig.width = 10, 
  fig.height = 5,
  dpi = 192,
  fig.keep ="last",
  message = FALSE,
  warning = FALSE,
  results = "markup"
)
```

```{r}
#| echo: false
library(quantmod)
library(fredr)
fredr_set_key("229661c3a1cbd67e2388fafb768ca882")
library(vars)
library(forecast)
library(ggplot2)
library(gridExtra)
library(dplyr)
library(urca)
library(astsa)
library(aTSA)
library(forecast)
library(ppcor)
library(MASS)
```

---

# Concepts : 

## **Méthode Box-Jenkins**

## **Stabilité**

## **Inversibilité**

## **Analyse des racines**

## **Autocovariances et Autocorrélations**

---

# Méthode Box-Jenkins

A. Sélection du modèle

1. Évaluation de la stationnarité
2. Sélection de la différenciation (d) - pour résoudre les problèmes de stationnarité
3. Sélection de l'AR(p)
4. Sélection du MA(q)

B. Estimation des paramètres

C. Vérification du modèle

---

## A. Sélection du Modèle

1. **Évaluation de la stationnarité**  
   - Vérifier si la série est stationnaire (moyenne et variance constantes).  
   - Utiliser les tests de racine unitaire (ADF, KPSS) si nécessaire.

2. **Sélection de la différenciation (d)**  
   - Appliquer la différenciation pour rendre la série stationnaire.  
   - Choisir l'ordre $d$ en fonction du nombre de différenciations nécessaires.

3. **Sélection de l'AR(p)**  
   - Identifier l'ordre $p$ en analysant la **PACF** (Partial Autocorrelation Function).  
   - Les pics significatifs dans la PACF indiquent l'ordre AR.

4. **Sélection du MA(q)**  
   - Identifier l'ordre $q$ en analysant l'**ACF** (Autocorrelation Function).  
   - Les pics significatifs dans l'ACF indiquent l'ordre MA.


## B. Estimation des Paramètres

- **Méthode** : Utiliser l'estimation par maximum de vraisemblance (MLE) ou les moindres carrés (uniquement valable pour l'AR).  
- **Objectif** : Trouver les paramètres $\phi_1, \dots, \phi_p$ (AR) et $\theta_1, \dots, \theta_q$ (MA) qui maximisent la vraisemblance du modèle.

---

## C. Vérification du Modèle

1. **Analyse des résidus**  
   - Vérifier que les résidus sont un bruit blanc (pas d'autocorrélation).  
   - Utiliser les tests d'autocorrélation.
   - Utiliser les tests de normalité et d'hétéroscédasticité.

2. **Critères d'information**  
   - **AIC** (Akaike Information Criterion) $= \ln(\hat{\sigma}^2) + \frac{2k}{T}$
     où $\hat{\sigma}^2$ est la variance estimée des résidus et $k$ est le nombre de paramètres.  
   - **BIC** (Bayesian Information Criterion) $= \ln(\hat{\sigma}^2) + \frac{k \ln(T)}{T}.$
   - Préférer le modèle avec la plus faible valeur d'AIC ou BIC.

3. **Principe de parcimonie**  
   - Choisir le modèle le plus simple (moins de paramètres) capable de capturer la dynamique de la série.

4. **Inversibilité**  
   - Pour les modèles MA, s'assurer que les racines de l'équation caractéristique sont à l'extérieur du cercle unité ($|z| > 1$).  
   - Exemple : Pour $Y_t = \theta_1 \varepsilon_{t-1} + \varepsilon_t$, l'équation caractéristique est $1 - \theta_1 z = 0$, et la racine doit vérifier $|z| > 1$.

5. **Stabilité**  
   - Pour les modèles AR, s'assurer que les racines de l'équation caractéristique sont à l'extérieur du cercle unité ($|z| > 1$).  
   - Exemple : Pour $Y_t = \phi_1 Y_{t-1} + \varepsilon_t$, l'équation caractéristique est $z - \phi_1 = 0$, et la racine doit vérifier $|z| > 1$.  
   - Si $|z| \leq 1$, le processus est **instable** (explosif ou métastable).

---

# Inversibilité vs Stabilité dans les Modèles ARMA

## **Stabilité** (pour les modèles AR)

- **Définition** : Un processus AR(p) est **stable** si toutes les racines de son équation caractéristique sont à l'extérieur du cercle unité ($|z| > 1$).
- **Équation caractéristique** : Pour un AR(p) :
  $$
  z^p - \phi_1 z^{p-1} - \phi_2 z^{p-2} - \dots - \phi_p = 0.
  $$
- **Implications** :
  - Si toutes les racines ont $|z| > 1$, le processus est **stable** (ou convergent).
  - Si au moins une racine a $|z| \leq 1$, le processus est **instable** (explosif ou métastable).
- **Exemple** : Pour un AR(1) $Y_t = 0.8 Y_{t-1} + \varepsilon_t$, la racine est $z = 1.25$ ($|z| > 1$), donc le processus est stable.

---

## **Inversibilité** (pour les modèles MA)

- **Définition** : Un processus MA(q) est **inversible** s'il peut être écrit comme un AR($\infty$) convergent. Cela nécessite que les racines de son équation caractéristique soient à l'extérieur du cercle unité ($|z| > 1$).
- **Équation caractéristique** : Pour un MA(q) :
  $$
  1 - \theta_1 z - \theta_2 z^2 - \dots - \theta_q z^q = 0.
  $$
- **Implications** :
  - Si toutes les racines ont $|z| > 1$, le processus est **inversible**.
  - Si au moins une racine a $|z| \leq 1$, le processus est **non inversible**.
- **Exemple** : Pour un MA(1) $Y_t = 0.5 \varepsilon_{t-1} + \varepsilon_t$, la racine est $z = 2$ ($|z| > 1$), donc le processus est inversible.

---

## **Différence Clé entre Stabilité et Inversibilité**

- **Stabilité** : Concerne les **modèles AR** et garantit que le processus ne diverge pas (pas de racines unitaires ou explosives).
- **Inversibilité** : Concerne les **modèles MA** et garantit que le processus peut être représenté de manière unique comme un AR($\infty$).

## **Pourquoi ces Concepts sont Importants ?**

- **Stabilité** :  
  - Un processus AR stable est **stationnaire**.  
  - Les prévisions sont fiables et convergent vers une valeur à long terme.

- **Inversibilité** :  
  - Un processus MA inversible peut être **représenté de manière unique**.  
  - Évite les ambiguïtés dans l'interprétation des coefficients MA.

## **Exemple Pratique** ARMA(1,1) :

$$Y_t = 0.8 Y_{t-1} + 0.5 \varepsilon_{t-1} + \varepsilon_t$$

- **Partie AR** :  
  - Équation caractéristique : $z - 0.8 = 0$.  
  - Racine : $z = 1.25$ ($|z| > 1$).  
  - **Stable**.

- **Partie MA** :  
  - Équation caractéristique : $1 - 0.5 z = 0$.  
  - Racine : $z = 2$ ($|z| > 1$).  
  - **Inversible**.

---

# Processus ARMA et Analyse des Racines

## Équation Caractéristique

Un processus AR(p) s'écrit :
$$
Y_t = \phi_1 Y_{t-1} + \phi_2 Y_{t-2} + \dots + \phi_p Y_{t-p} + \varepsilon_t.
$$

En utilisant l'opérateur de retard $L$, cela devient :
$$
Y_t = \phi_1 L Y_t + \phi_2 L^2 Y_t + \dots + \phi_p L^p Y_t + \varepsilon_t.
$$

On peut regrouper les termes en $Y_t$ :
$$
Y_t - \phi_1 L Y_t - \phi_2 L^2 Y_t - \dots - \phi_p L^p Y_t = \varepsilon_t.
$$

Cela se réécrit sous forme polynomiale :
$$
(1 - \phi_1 L - \phi_2 L^2 - \dots - \phi_p L^p) Y_t = \varepsilon_t.
$$

l'**équation caractéristique** est :
$$
z^p - \phi_1 z^{p-1} - \phi_2 z^{p-2} - \dots - \phi_p = 0.
$$

---

## Calcul des Racines
- **Racines réelles** : Si le discriminant $\Delta = b^2 - 4ac \geq 0$, les racines sont réelles :
  $$
  z = \frac{-b \pm \sqrt{\Delta}}{2a}.
  $$

- **Racines complexes** : Si $\Delta < 0$, les racines sont complexes conjuguées :
  $$
  z = \frac{-b \pm i \sqrt{|\Delta|}}{2a}.
  $$

## Module des Racines
Pour une racine complexe $z = a + ib$, le module est :
$$
|z| = \sqrt{a^2 + b^2}.
$$

## Classification des Processus
- **Convergent (Stable)** : Toutes les racines ont $|z| < 1$.

- **Explosif** : Au moins une racine a $|z| > 1$.

- **Métastable** : Au moins une racine a $|z| = 1$.

---

## Exemples Pratiques

**Exemple 1 : AR(2) Convergent**
$$
Y_t = 0.6 Y_{t-1} + 0.3 Y_{t-2} + X_t
$$

- Équation caractéristique : $z^2 - 0.6 z - 0.3 = 0$.
- Racines : $z_1 \approx 0.92$, $z_2 \approx -0.32$.
- Modules : $|z_1| \approx 0.92$, $|z_2| \approx 0.32$.
- Classification : **Convergent**.


**Exemple 2 : AR(2) avec Racines Complexes**
$$
Y_t = -0.5 Y_{t-1} - 0.4 Y_{t-2} + X_t
$$

- Équation caractéristique : $z^2 + 0.5 z + 0.4 = 0$.
- Racines : $z_1 \approx -0.25 + 0.58i$, $z_2 \approx -0.25 - 0.58i$.
- Modules : $|z_1| = |z_2| \approx 0.63$.
- Classification : **Convergent**.


**Exemple 3 : AR(1) Explosif**
$$
Y_t = 1.2 Y_{t-1} + X_t
$$

- Équation caractéristique : $z - 1.2 = 0$.
- Racine : $z = 1.2$.
- Module : $|z| = 1.2$.
- Classification : **Explosif**.

---

## A Retenir
- **Stabilité** : Vérifiez toujours $|z| < 1$ pour la convergence.
- **Racines complexes** : Leur module détermine la stabilité.
- **Métastable** : Rare en pratique, mais important à reconnaître.

## Formules Utiles
- **Discriminant** : $\Delta = b^2 - 4ac$.
- **Module** : $|z| = \sqrt{a^2 + b^2}$.
- **Racines complexes** : $z = \frac{-b \pm i \sqrt{|\Delta|}}{2a}$.
- **Racines réelles** : $z = \frac{-b \pm \sqrt{\Delta}}{2a}$.

---

## Exemple : Processus AR(2) Convergent et Stable (Racines Réelles)

**Modèle AR(2)**

Considérons le processus AR(2) suivant :
$$
Y_t = 0.6 Y_{t-1} + 0.3 Y_{t-2} + X_t,
$$
où $X_t$ est un bruit blanc.

**Équation Caractéristique**

L'équation caractéristique associée est :
$$
z^2 - 0.6 z - 0.3 = 0.
$$

---

**Calcul des Racines**

Pour résoudre l'équation, on utilise la formule quadratique :
$$
z = \frac{-b \pm \sqrt{b^2 - 4ac}}{2a},
$$
avec $a = 1$, $b = -0.6$, et $c = -0.3$.

Le **discriminant** est :
$$
\Delta = b^2 - 4ac = (-0.6)^2 - 4(1)(-0.3) = 0.36 + 1.2 = 1.56.
$$

Les **racines** sont donc :
$$
z_1 = \frac{0.6 + \sqrt{1.56}}{2} \approx \frac{0.6 + 1.249}{2} \approx 0.9245,
$$
$$
z_2 = \frac{0.6 - \sqrt{1.56}}{2} \approx \frac{0.6 - 1.249}{2} \approx -0.3245.
$$


**Modules des Racines**

- Pour $z_1 \approx 0.9245$ :
  $$
  |z_1| = |0.9245| = 0.9245 < 1.
  $$

- Pour $z_2 \approx -0.3245$ :
  $$
  |z_2| = |-0.3245| = 0.3245 < 1.
  $$

**Classification**

- Les deux racines ont un module strictement inférieur à 1 ($|z_1| < 1$ et $|z_2| < 1$).
- Le processus est donc **convergent** (ou stable).

---

**Conclusion**

Le processus AR(2) :
$$
Y_t = 0.6 Y_{t-1} + 0.3 Y_{t-2} + X_t
$$
est **convergent et stable**, car toutes les racines de son équation caractéristique ont un module inférieur à 1.

---

## Exemple : Processus AR(2) Instable (Racines Réelles)

**Modèle AR(2)**

Considérons le processus AR(2) suivant :
$$
Y_t = 1.2 Y_{t-1} + 0.3 Y_{t-2} + X_t,
$$
où $X_t$ est un bruit blanc.

**Équation Caractéristique**

L'équation caractéristique associée est :
$$
z^2 - 1.2 z - 0.3 = 0.
$$

---

**Calcul des Racines**

Pour résoudre l'équation, on utilise la formule quadratique :
$$
z = \frac{-b \pm \sqrt{b^2 - 4ac}}{2a},
$$
avec $a = 1$, $b = -1.2$, et $c = -0.3$.

Le **discriminant** est :
$$
\Delta = b^2 - 4ac = (-1.2)^2 - 4(1)(-0.3) = 1.44 + 1.2 = 2.64.
$$

Les **racines** sont donc :
$$
z_1 = \frac{1.2 + \sqrt{2.64}}{2} \approx \frac{1.2 + 1.6248}{2} \approx 1.4124,
$$
$$
z_2 = \frac{1.2 - \sqrt{2.64}}{2} \approx \frac{1.2 - 1.6248}{2} \approx -0.2124.
$$


**Modules des Racines**

- Pour $z_1 \approx 1.4124$ :
  $$
  |z_1| = |1.4124| = 1.4124 > 1.
  $$

- Pour $z_2 \approx -0.2124$ :
  $$
  |z_2| = |-0.2124| = 0.2124 < 1.
  $$

**Classification**

- Une racine a un module supérieur à 1 ($|z_1| > 1$).
- Le processus est donc **instable** (ou explosif).

---

**Conclusion**

Le processus AR(2) :
$$
Y_t = 1.2 Y_{t-1} + 0.3 Y_{t-2} + X_t
$$
est **instable**, car au moins une racine de son équation caractéristique a un module supérieur à 1.


---

## Synthèse des Processus AR/ARMA et leurs Racines Caractéristiques

::: {.xxsmall}

| **Processus**            | **Équation**                          | **Racines Caractéristiques**       | **Module**         | **Comportement**       |
|--------------------|-----------------------------------------------|---------------------------------|--------------------------|-------------------------|
| **AR(1) Stable**         | $Y_t = 0.6 Y_{t-1} + \varepsilon_t$ | $z = 0.6$                        | $\lvert z\rvert  = 0.6 < 1$  | Convergent (Stable)    |
| **AR(1) Instable**       | $Y_t = 1.2 Y_{t-1} + \varepsilon_t$ | $z = 1.2$                        | $\lvert z\rvert  = 1.2 > 1$  | Explosif (Instable)    |
| **AR(1) Métastable**     | $Y_t = Y_{t-1} + \varepsilon_t$     | $z = 1$                          | $\lvert z\rvert  = 1$        | Métastable            |
| **AR(2) Racines Réelles**| $Y_t = 0.6 Y_{t-1} + 0.3 Y_{t-2} + \varepsilon_t$ | $z_1 \approx 0.92$, $z_2 \approx -0.32$ | $\lvert z_1\rvert  \approx 0.92$, $\lvert z_2\rvert  \approx 0.32$ | Convergent (Stable)    |
| **AR(2) Racines Complexes** | $Y_t = -0.5 Y_{t-1} - 0.4 Y_{t-2} + \varepsilon_t$ | $z = -0.25 \pm 0.58i$ | $\lvert z\rvert  \approx 0.63$ | Convergent (Stable)    |
| **AR(2) Racine Double**  | $Y_t = 1.0 Y_{t-1} - 0.25 Y_{t-2} + \varepsilon_t$ | $z = 0.5$ (double) | $\lvert z\rvert  = 0.5 < 1$  | Convergent (Stable)    |
| **AR(2) Racine Unitaire**| $Y_t = 1.5 Y_{t-1} - 0.5 Y_{t-2} + \varepsilon_t$ | $z_1 = 1$, $z_2 = 0.5$ | $\lvert z_1\rvert  = 1$, $\lvert z_2\rvert  = 0.5$ | Métastable            |
| **AR(2) Instable**       | $Y_t = 1.2 Y_{t-1} + 0.3 Y_{t-2} + \varepsilon_t$ | $z_1 \approx 1.41$, $z_2 \approx -0.21$ | $\lvert z_1\rvert  \approx 1.41 > 1$, $\lvert z_2\rvert  \approx 0.21 < 1$ | Explosif (Instable)    |
| **MA(1)**                | $Y_t = \varepsilon_t + 0.5 \varepsilon_{t-1}$      | Pas de racines AR                  | -                  | Toujours Stationnaire  |
| **ARMA(1,1)**            | $Y_t = 0.8 Y_{t-1} + \varepsilon_t + 0.5 \varepsilon_{t-1}$ | $z = 0.8$ (partie AR) | $\lvert z\rvert  = 0.8 < 1$  | Convergent (Stable)    |

\normalsize
:::

---

# Comportement de l'ACF et de la PACF pour divers membres de la famille ARMA.

::: {.xsmall}

| Processus       | ACF                                                                 | PACF                                                                 |
|-----------------|---------------------------------------------------------------------|---------------------------------------------------------------------|
| Bruit Blanc   | Tous à 0                                                            | Tous à 0                                                            |
| AR(1)         | $\rho_s = \phi_s$                                                    | 0 au-delà du décalage 2                                             |
| AR(P)         | Décroît vers zéro de manière exponentielle                           | Non nuls jusqu'au décalage P, 0 ensuite                             |
| MA(1)         | $\rho_1 \neq 0$, $\rho_s = 0$, $s > 1$                             | Décroît vers zéro de manière exponentielle                          |
| MA(Q)         | Non nuls jusqu'au décalage Q, 0 ensuite                             | Décroît vers zéro de manière exponentielle                          |
| ARMA(P,Q)     | Décroissance exponentielle                                          | Décroissance exponentielle                                          |

\normalsize
:::

---

# Annexes : Calcul de l'Autocovariance et des Autocorrélations

**Les annexes sont disponibles avec les deux approches suivantes :**

## A.1 Équations de Yule-Walker
## A.2 Substitution rétroactive

---

# Examen

La matitrise intégrale du cours est demandée.

