---
title: "Chapitre 4 — Séries temporelles multivariées"
subtitle: "Économétrie des séries temporelles · M1 MBFA"
# Configuration commune (thème, tableau blanc, découpage) : _quarto.yml à la racine
format:
  revealjs:
    footer: "Économétrie des séries temporelles — Chapitre 4"
---

<!-- Version étudiante : engendrée automatiquement depuis la source
     enseignante par 01-Slides/generer-version-etudiant.R.
     Ne pas modifier ici — les changements seraient écrasés. -->
```{r}
#| label: setup
#| include: false
knitr::opts_chunk$set(
  #eval = FALSE,
  echo = FALSE,
  error = TRUE,
  fig.width = 10, 
  fig.height = 5,
  dpi = 192,
  fig.keep ="last",
  message = FALSE,
  warning = FALSE,
  results = "markup"
)
```

```{r}
#| label: libs
#| include: false
library(quantmod)
library(fredr)
# Les séries externes sont lues dans 04-Data/ : aucune clé requise ici.
source("04-Data/charger-externes.R")
library(vars)
library(forecast)
library(ggplot2)
library(gridExtra)
library(dplyr)
library(urca)
library(astsa)
library(aTSA)
library(forecast)
library(ppcor)
library(MASS)
library(tseries)
# Load necessary libraries
library(FinTS)  # For ArchTest()
```

------------------------------------------------------------------------

# Structure du cours : 

Autorégressions Vectorielles -- VAR

Exemples de base

Propriétés 

- Stationnarité

Revisiter les processus ARMA univariés

Prévision
    
- Causalité de Granger
- Fonctions de réponse impulsionnelle

Cointégration

- Examiner les relations à long terme
- Déterminer si un VAR est cointégré
- Modèles de Correction d'Erreur
- Tests de Cointégration - Engle-Granger

------------------------------------------------------------------------

## Autorégressions Vectorielles -- VAR

------------------------------------------------------------------------

# Pourquoi l'analyse VAR ?

## VAR Stationnaires
- Déterminer si les variables se rétroagissent les unes sur les autres
- Améliorer les prévisions
- Modéliser l'effet d'un choc dans une série sur une autre
- Différencier entre les dynamiques à court terme et à long terme

## Cointégration
- Lier les marches aléatoires
- Découvrir les relations à long terme
- Peut améliorer considérablement les prévisions à moyen et long terme

------------------------------------------------------------------------

# Définition du VAR

**Autorégression d'ordre P, AR(P)** :
$$ y_t = \phi_0 + \phi_1 y_{t-1} + \ldots + \phi_P y_{t-p} + \varepsilon_t $$

**Autorégression vectorielle d'ordre P, VAR(P)** :
$$ \mathbf{y}_t = \Phi_0 + \Phi_1 \mathbf{y}_{t-1} + \ldots + \Phi_P \mathbf{y}_{t-p} + \boldsymbol{\varepsilon}_t $$

où $\mathbf{y}_t$ et $\boldsymbol{\varepsilon}_t$ sont des vecteurs de dimension $k \times 1$ &nbsp;

**VAR(1) bivarié** :
$$
\begin{pmatrix}
y_{1,t} \\
y_{2,t}
\end{pmatrix}
=
\begin{pmatrix}
\phi_{01} \\
\phi_{02}
\end{pmatrix}
+
\begin{pmatrix}
\phi_{11} & \phi_{12} \\
\phi_{21} & \phi_{22}
\end{pmatrix}
\begin{pmatrix}
y_{1,t-1} \\
y_{2,t-1}
\end{pmatrix}
+
\begin{pmatrix}
\varepsilon_{1,t} \\
\varepsilon_{2,t}
\end{pmatrix}
$$

**Exprime de manière compacte deux modèles liés** :
$$ y_{1,t} = \phi_{01} + \phi_{11} y_{1,t-1} + \phi_{12} y_{2,t-1} + \varepsilon_{1,t} $$
$$ y_{2,t} = \phi_{02} + \phi_{21} y_{1,t-1} + \phi_{22} y_{2,t-1} + \varepsilon_{2,t} $$

------------------------------------------------------------------------

# Stationnarité Revisitée

La stationnarité est une forme statistiquement significative de régularité. 

Un processus stochastique ${y_t}$ est stationnaire en covariance si :

- $E[y_t] = \mu, \quad \forall t$ 
- $V[y_t] = \sigma^2, \quad \sigma^2 < \infty,\; \forall t$ 
- $E[(y_t - \mu)(y_{t-s} - \mu)] = \gamma_s, \quad\forall t,s$

**Stationnarité de l'AR(1)** : $y_t = \phi y_{t-1} + \varepsilon_t$

- $\mid\phi\mid < 1$
- $\varepsilon_t$ est un bruit blanc

**Stationnarité de l'AR(P)** : $y_t = \phi_1 y_{t-1} + \ldots + \phi_P y_{t-P} + \varepsilon_t$

- Les racines de $(z^P - \phi_1 z^{P-1} - \phi_2 z^{P-2} - \ldots - \phi_{P-1} z - \phi_P)$ sont inférieures à 1
- $\varepsilon_t$ est un bruit blanc

*Pas de dépendance à* $t$

------------------------------------------------------------------------

# Relation avec AR

## AR(1)

$$\begin{aligned}
y_t &= \phi_0 + \phi_1 y_{t-1} + \varepsilon_t\\
    &= \phi_0 + \phi_1 (\phi_0 + \phi_1 y_{t-2} + \varepsilon_{t-1}) + \varepsilon_t \\
    &= \phi_0 + \phi_1 \phi_0 + \phi_1^2 y_{t-2} + \phi_1 \varepsilon_{t-1} + \varepsilon_t \\
    &= \phi_0 + \phi_1 \phi_0 + \phi_1^2 (\phi_0 + \phi_1 y_{t-3} + \varepsilon_{t-2}) + \phi_1 \varepsilon_{t-1} + \varepsilon_t \\
    & \vdots \\
    &= \sum_{i=0}^{\infty} \phi_1^i \phi_0 + \sum_{i=0}^{\infty} \phi_1^i \varepsilon_{t-i} \\
    &= (1 - \phi_1)^{-1} \phi_0 + \sum_{i=0}^{\infty} \phi_1^i \varepsilon_{t-i}
\end{aligned}$$

------------------------------------------------------------------------

# Relation avec AR

## VAR(1)

$$\begin{aligned}
\mathbf{y}_t &= \boldsymbol{\Phi}_0 + \boldsymbol{\Phi}_1 \mathbf{y}_{t-1} + \boldsymbol{\varepsilon}_t\\
    &= \boldsymbol{\Phi}_0 + \boldsymbol{\Phi}_1 (\boldsymbol{\Phi}_0 + \boldsymbol{\Phi}_1 \mathbf{y}_{t-2} + \boldsymbol{\varepsilon}_{t-1}) + \boldsymbol{\varepsilon}_t \\
    &= \boldsymbol{\Phi}_0 + \boldsymbol{\Phi}_1 \boldsymbol{\Phi}_0 + \boldsymbol{\Phi}_1^2 \mathbf{y}_{t-2} + \boldsymbol{\Phi}_1 \boldsymbol{\varepsilon}_{t-1} + \boldsymbol{\varepsilon}_t \\
    &= \boldsymbol{\Phi}_0 + \boldsymbol{\Phi}_1 \boldsymbol{\Phi}_0 + \boldsymbol{\Phi}_1^2 (\boldsymbol{\Phi}_0 + \boldsymbol{\Phi}_1 \mathbf{y}_{t-3} + \boldsymbol{\varepsilon}_{t-2}) + \boldsymbol{\Phi}_1 \boldsymbol{\varepsilon}_{t-1} + \boldsymbol{\varepsilon}_t \\
    & \vdots \\
    &= \sum_{i=0}^{\infty} \boldsymbol{\Phi}_1^i \boldsymbol{\Phi}_0 + \sum_{i=0}^{\infty} \boldsymbol{\Phi}_1^i \boldsymbol{\varepsilon}_{t-i} \\
    &= (\mathbf{I}_k - \boldsymbol{\Phi}_1)^{-1} \boldsymbol{\Phi}_0 + \sum_{i=0}^{\infty} \boldsymbol{\Phi}_1^i \boldsymbol{\varepsilon}_{t-i}
\end{aligned}$$

------------------------------------------------------------------------

# Propriétés d'un VAR(1) et AR(1)

## Moyenne, Variance, Autocovariance

$$
\begin{array}{lll}
\textbf{Propriété} & \textbf{AR(1)} & \textbf{VAR(1)} \\
\text{Équation} & y_t = \phi_0 + \phi_1 y_{t-1} + \varepsilon_t & \mathbf{y}_t = \boldsymbol{\Phi}_0 + \boldsymbol{\Phi}_1 \mathbf{y}_{t-1} + \boldsymbol{\varepsilon}_t \\
\text{Moyenne} & \frac{\phi_0}{1 - \phi_1} & (\mathbf{I}_k - \boldsymbol{\Phi}_1)^{-1} \boldsymbol{\Phi}_0 \\
\text{Variance} & \frac{\sigma^2}{1 - \phi_1^2} & (\mathbf{I} - \boldsymbol{\Phi}_1 \otimes \boldsymbol{\Phi}_1)^{-1} \text{vec}(\boldsymbol{\Sigma}) \\
\text{Autocovariance } s & \gamma_s = \phi_1^s V[y_t] & \boldsymbol{\Gamma}_s = \boldsymbol{\Phi}_1^s V[\mathbf{y}_t] \\
\text{Autocovariance } -s & \gamma{-s} = \phi_1^s V[y_t] & \boldsymbol{\Gamma}{-s} = V[\mathbf{y}_t] \boldsymbol{\Phi}_1^{s\prime} \\
\end{array}
$$

Les autocovariances des processus vectoriels ne sont pas symétriques, mais $\boldsymbol{\Gamma}_s = \boldsymbol{\Gamma}_{-s}'$

## Stationnarité

- AR(1) : $|\phi_1| < 1$
- VAR(1) : $|\lambda_i| < 1$ où $\lambda_i$ sont les valeurs propres de $\boldsymbol{\Phi}_1$

------------------------------------------------------------------------

# VAR -- Relation PIB / Chômage

## Modèle

$$
\begin{pmatrix}
\text{PIB}_t \\
\text{CHO}_t
\end{pmatrix}
=
\begin{pmatrix}
0.547^{\star\star\star} \\
0.049^{\star}
\end{pmatrix}
+
\begin{pmatrix}
0.182^{\star\star} & -0.639^{\star\star\star} \\
-0.096^{\star\star\star} & 0.507^{\star\star\star}
\end{pmatrix}
\begin{pmatrix}
\text{PIB}_{t-1} \\
\text{CHO}_{t-1}
\end{pmatrix}
+
\begin{pmatrix}
\varepsilon_{1,t} \\
\varepsilon_{2,t}
\end{pmatrix}
$$

Significance : $\star\star\star : 1\%,\; \star\star : 5\%, \star : 10\%$

------------------------------------------------------------------------

# Modèles

&nbsp;

**Modèle du PIB**
$$
\text{PIB}_t = \phi_{01} + \phi_{11,1} \text{PIB}_{t-1} + \phi_{12,1} \text{CHO}_{t-1} + \varepsilon_{1,t}
$$

**Modèle du Chomage**
$$
\text{CHO}_t = \phi_{02} + \phi_{21,1} \text{PIB}_{t-1} + \phi_{22,1} \text{CHO}_{t-1} + \varepsilon_{2,t}
$$

**Estimations VAR(1)**
$$
\text{PIB}_t = 0.547^{\star\star\star}  + 0.182^{\star\star}      \text{PIB}_{t-1} -0.639^{\star\star\star} \text{CHO}_{t-1} + \varepsilon_{1,t}
$$
$$
\text{CHO}_t = 0.049^{\star}            -0.096^{\star\star\star}  \text{PIB}_{t-1} + 0.507^{\star\star\star} \text{CHO}_{t-1} + \varepsilon_{2,t}
$$

**Estimations AR(1)**
$$
\text{PIB}_t = 0.648^{\star\star\star}  + 0.414^{\star\star\star}\text{PIB}_{t-1} \quad\quad\quad\quad\quad\quad\quad\quad  + \varepsilon_{1,t}
$$
$$
\text{CHO}_t = -0.003^{}               \quad\quad\quad\quad \quad\quad\quad\quad      + 0.692^{\star\star\star} \text{CHO}_{t-1} + \varepsilon_{2,t}
$$

------------------------------------------------------------------------

# Données

$y_1$ : **PIB**
  
$y_2$ : **Chomâge**
  
Pays : **USA**
  
Période : **jan. 1980 - déc. 2019**
  
Fréquence : **trimestrielle**

------------------------------------------------------------------------

## VAR(P) est en réalité un VAR(1)

**Forme compagnon** :

$$ \mathbf{y}_t = \Phi_0 + \Phi_1 \mathbf{y}_{t-1} + \Phi_2 \mathbf{y}_{t-2} + \ldots + \Phi_P \mathbf{y}_{t-P} + \boldsymbol{\varepsilon}_t $$

**Reformuler en un seul VAR(1)** où $\mu = E[\mathbf{y}_t] = (I - \Phi_1 - \ldots - \Phi_P)^{-1} \Phi_0$

$$ \mathbf{z}_t = \Upsilon \mathbf{z}_{t-1} + \boldsymbol{\xi}_t $$

$$
\mathbf{z}_t =
\begin{pmatrix}
\mathbf{y}_t - \boldsymbol{\mu} \\
\mathbf{y}_{t-1} - \boldsymbol{\mu} \\
\vdots \\
\mathbf{y}_{t-P+1} - \boldsymbol{\mu}
\end{pmatrix}
, 
\Upsilon =
\begin{pmatrix}
\Phi_1 & \Phi_2 & \Phi_3 & \ldots & \Phi_{P-1} & \Phi_P \\
I_k & 0 & 0 & \ldots & 0 & 0 \\
0 & I_k & 0 & \ldots & 0 & 0 \\
\vdots & \vdots & \vdots & \ddots & \vdots & \vdots \\
0 & 0 & 0 & \ldots & I_k & 0
\end{pmatrix}
$$

- Tous les résultats peuvent être directement appliqués à la forme compagnon.
- Peut également être utilisé pour transformer AR(P) en VAR(1)

------------------------------------------------------------------------

## Prévisions avec VAR

- Identique au cas univarié

$$
\mathbf{y}_{t}=\boldsymbol{\Phi}_{0}+\boldsymbol{\Phi}_{1} \mathbf{y}_{t-1}+\boldsymbol{\varepsilon}_{t}
$$

- Prévision optimale à 1 étape :

$$
\begin{aligned}
\mathsf{E}_{t}\left[\mathbf{y}_{t+1}\right] & =\mathsf{E}_{t}\left[\boldsymbol{\Phi}_{0}\right]+\mathsf{E}_{t}\left[\boldsymbol{\Phi}_{1} \mathbf{y}_{t}\right]+\mathsf{E}_{t}\left[\boldsymbol{\varepsilon}_{t+1}\right] \\
& =\boldsymbol{\Phi}_{0}+\boldsymbol{\Phi}_{1} \mathbf{y}_{t}+\mathbf{0}
\end{aligned}
$$

- Prévision optimale à $h$ étapes :

$$
\begin{aligned}
\mathsf{E}_{t}\left[\mathbf{y}_{t+h}\right] & =\boldsymbol{\Phi}_{0}+\boldsymbol{\Phi}_{1} \boldsymbol{\Phi}_{0}+\ldots+\boldsymbol{\Phi}_{1}^{h-1} \boldsymbol{\Phi}_{0}+\boldsymbol{\Phi}_{1}^{h} \mathbf{y}_{t} \\
& =\sum_{i=0}^{h-1} \boldsymbol{\Phi}_{1}^{i} \boldsymbol{\Phi}_{0}+\boldsymbol{\Phi}_{1}^{h} \mathbf{y}_{t}
\end{aligned}
$$

- Prévision de plus haut ordre peut être calculée de manière récursive

$$
\mathsf{E}_{t}\left[\mathbf{y}_{t+h}\right]=\boldsymbol{\Phi}_{0}+\boldsymbol{\Phi}_{1} \mathsf{E}_{t}\left[\mathbf{y}_{t+h-1}\right]+\ldots+\boldsymbol{\Phi}_{P} \mathsf{E}_{t}\left[\mathbf{y}_{t+h-P}\right]
$$

------------------------------------------------------------------------

## Qu'est-ce qui fait une bonne prévision ?

- Résidus de prévision

$$
\hat{e}_{t+h \mid t}=y_{t+h}-\hat{y}_{t+h \mid t}
$$

- Les résidus *ne sont pas* un bruit blanc
- Peut contenir une composante MA($h-1$)

  - Erreur de prévision pour $y_{t+1}-\widehat{y}_{t+1 \mid t-h+1}$ n'était pas connue au moment $t$.
  
- Tracez vos résidus
- ACF des résidus
- Régressions de Mincer-Zarnowitz

- Procédure à trois périodes

  - Échantillon d'entraînement : Utilisé pour construire le modèle
  - Échantillon de validation : Utilisé pour affiner le modèle
  - Échantillon d'évaluation : Test ultime, idéalement en une seule fois

------------------------------------------------------------------------

## Prévision multi-étapes

**Deux méthodes**

- Méthode itérative
  - Construire un modèle pour les prévisions à 1 étape
  $$
  \mathbf{y}_{t}=\boldsymbol{\Phi}_{0}+\boldsymbol{\Phi}_{1} \mathbf{y}_{t-1}+\boldsymbol{\varepsilon}_{t}
  $$
  - Itérer la prévision jusqu'à la période $h$
  $$
  \hat{\mathbf{y}}_{t+h \mid t}=\sum_{i=0}^{h-1} \boldsymbol{\Phi}_{1}^{i} \boldsymbol{\Phi}_{0}+\boldsymbol{\Phi}_{1}^{h} \mathbf{y}_{t}
  $$
  - Utilise efficacement les informations
  - Impose beaucoup de structure au problème

- Méthode directe
  - Construire un modèle pour les prévisions à $h$ étapes
  $$
  \mathbf{y}_{t}=\boldsymbol{\Phi}_{0}+\boldsymbol{\Phi}_{h} \mathbf{y}_{t-h}+\boldsymbol{\varepsilon}_{t}
  $$
  - Prévision directe en utilisant une méthode pseudo à 1 étape
  $$
  \hat{\mathbf{y}}_{t+h \mid t}=\boldsymbol{\Phi}_{0}+\boldsymbol{\Phi}_{h} \mathbf{y}_{t}
  $$
  - Robuste à certaines non-linéarités

------------------------------------------------------------------------

## Évaluation des prévisions multi-étapes

- L'évaluation des prévisions multi-étapes est identique à l'évaluation des prévisions à une étape avec une réserve
- Les erreurs de prévision à $h$ étapes peuvent être corrélées avec toute erreur de prévision non connue au moment $t$

$$
\hat{e}_{t+1 \mid t-h+1}, \hat{e}_{t+2 \mid t-h+2}, \ldots, \hat{e}_{t+h-1 \mid t-1}
$$

- Conduit à une structure MA($h-1$) dans les erreurs de prévision
- Solutions :

  - Utiliser une régression GMZ régulière avec un estimateur de covariance Newey-West
  $$
  y_{t+h}-\hat{y}_{t+h \mid t}=\beta_{1}+\beta_{2} \hat{y}_{t+h \mid t}+\gamma \mathbf{x}_{t}+\eta_{t}
  $$
  $$H_{0}: \beta_{1}=\beta_{2}=\gamma=0, H_{1}: \beta_{1} \neq 0 \cup \beta_{2} \neq 0 \cup \gamma_{j} \neq 0 \quad \exists j$$
  - Modéliser explicitement le MA($h-1$) et utiliser un estimateur de covariance standard
  $$
  y_{t+h}-\hat{y}_{t+h \mid t}=\beta_{1}+\beta_{2} \hat{y}_{t+h \mid t}+\gamma \mathbf{x}_{t}+\eta_{t}+\sum_{i=1}^{h-1} \theta_{i}\eta_{t-i}
  $$
  
  *Note* : $H_0$ est la même ; n'impose pas de restriction sur $\theta$

------------------------------------------------------------------------

## Performances de prévision VAR vs AR

1. Le taux de chômage,  
2. Le taux des Fed Funds,  
3. L’inflation.  

Les prévisions sont réalisées à partir de **50 % de l’échantillon disponible**, et les paramètres du modèle sont réestimés à chaque itération. 

La précision des prévisions est mesurée par la **Mean Squared Error (MSE) hors échantillon**, comparée à celle d'un **modèle de référence** (random walk pour le Fed Funds rate et moyenne historique pour les autres variables). 

Deux variantes du VAR sont testées :  

  - **Modèle restreint** : Forcé à converger vers la moyenne historique.  
  - **Modèle non restreint** : Estime librement les paramètres, y compris l’intercept.  

Le VAR intègre des interactions entre plusieurs séries temporelles, offrant des prévisions plus précises que les modèles univariés dans 7 cas sur 12. Lorsqu’il n’est pas optimal, il reste compétitif. 

En **politique monétaire** et plus généralement en macroéconomie, permet d'anticiper l’impact des chocs et améliorer la prise de décision.

------------------------------------------------------------------------

# Estimation

## Estimation et Identification

- Identification univariée : Box-Jenkins

  - Utiliser ACF et PACF pour déterminer l'ordre de décalage AR et MA
  - Examiner les résidus
  - Principe de parcimonie

- L'autocorrélation d'un processus scalaire est définie
$$
\rho_{s}=\frac{\gamma_{s}}{\gamma_{0}}
$$
où $\gamma_{s}$ est la $s^{\text {ème }}$ autocovariance
  - Coefficient de régression :
$$
y_{t}=\mu+\rho_{s} y_{t-s}+\varepsilon_{t}
$$

- Autocorrélation partielle $\psi_{s}$

  - Interprétation de régression de la $s^{\text {ème }}$ autocorrélation partielle :
$$
y_{t}=\mu+\phi_{1} y_{t-1}+\phi_{2} y_{t-2}+\ldots+\phi_{s-1} y_{t-s+1}+\psi_{s} y_{t-s}+\varepsilon_{t}
$$
  - $\psi$ est la $s^{\text {ème }}$ autocorrélation partielle

------------------------------------------------------------------------

## CCF et PCCF 
### (Fonction Cross Correlation) et (Fonction Cross Correlation Partielle)

- Équivalents multivariés
  
  - ACF et PACF ont les mêmes définitions de régression
  - Fonction de corrélation croisée
  $$
  \begin{aligned}
  & \rho_{x y, s}=\frac{\mathsf{E}\left[\left(x_{t}-\mu_{x}\right)\left(y_{t-s}-\mu_{y}\right)\right]}{\sqrt{\mathrm{V}\left[x_{t}\right] \mathrm{V}\left[y_{t}\right]}}
  \end{aligned}
  $$
  $$
  \rho_{y x, s}=\frac{\mathsf{E}\left[\left(y_{t}-\mu_{y}\right)\left(x_{t-s}-\mu_{x}\right)\right]}{\sqrt{\mathrm{V}\left[x_{t}\right] \mathrm{V}\left[y_{t}\right]}}
  $$
  
  - Généralement différent
  - Fonction de corrélation partielle croisée $\psi_{x y, s}$
  $$
  \begin{aligned}
  x_{t}= & \phi_{0}+\phi_{x 1} x_{t-1}+\ldots+\phi_{x s-1} x_{t-(s-1)} \\
  & +\phi_{y 1} y_{t-1}+\ldots+\phi_{y s-1} y_{t-(s-1)}+\varphi_{x y, s} y_{t-s}+\varepsilon_{x, t}
  \end{aligned}
  $$
    - Peut aider à identifier l'ordre VAR

- Problème plus profond : trop nombreux et trop compliqués
- Solution simple : Sélection de modèle

------------------------------------------------------------------------

## Interprétation des CCF et PCCF

- $y$ a une dynamique (Hétérogène) HAR et se "déverse" dans $x$

$$
\begin{aligned}
{\left[\begin{array}{c}
x_{t} \\
y_{t}
\end{array}\right]=} & {\left[\begin{array}{cc}
0.5 & 0.9 \\
.0 & 0.47
\end{array}\right]\left[\begin{array}{c}
x_{t-1} \\
y_{t-1}
\end{array}\right]+\sum_{i=2}^{5}\left[\begin{array}{cc}
0 & 0 \\
0 & 0.06
\end{array}\right]\left[\begin{array}{c}
x_{t-i} \\
y_{t-i}
\end{array}\right] } \\
& +\sum_{j=6}^{22}\left[\begin{array}{cc}
0 & 0 \\
0 & 0.01
\end{array}\right]\left[\begin{array}{c}
x_{t-j} \\
y_{t-j}
\end{array}\right]+\left[\begin{array}{c}
\varepsilon_{x, t} \\
\varepsilon_{y, t}
\end{array}\right]
\end{aligned}
$$
détaillée par 
$$
\begin{aligned}
\left[\begin{array}{c} x_{t} \\ y_{t} \end{array}\right] =
& \underbrace{\left[\begin{array}{cc} 0.5 & 0.9 \\ 0 & 0.47 \end{array}\right] \left[\begin{array}{c} x_{t-1} \\ y_{t-1} \end{array}\right]}_{\text{Dépendance immédiate sur } t-1} + \underbrace{\sum_{i=2}^{5} \left[\begin{array}{cc} 0 & 0 \\ 0 & 0.06 \end{array}\right] \left[\begin{array}{c} x_{t-i} \\ y_{t-i} \end{array}\right]}_{\text{Effet de mémoire moyen terme (lags 2-5) sur } y_t} \\
& + \underbrace{\sum_{j=6}^{22} \left[\begin{array}{cc} 0 & 0 \\ 0 & 0.01 \end{array}\right] \left[\begin{array}{c} x_{t-j} \\ y_{t-j} \end{array}\right]}_{\text{Effet de mémoire long terme (lags 6-22) sur } y_t}  + \underbrace{\left[\begin{array}{c} \varepsilon_{x, t} \\ \varepsilon_{y, t} \end{array}\right]}_{\text{Innovations}}
\end{aligned}
$$

------------------------------------------------------------------------

## Graph des séries

- Données simulées

```{r}
#| echo: false
simulate_VAR <- function(n = 1000) {
  # Initialiser les vecteurs x et y
  x <- numeric(n + 22)  # Besoin de 22 lags pour démarrer
  y <- numeric(n + 22)
  
  # Coefficients des matrices
  A1 <- matrix(c(0.5, 0.9, 0, 0.47), nrow = 2, byrow = TRUE)  # Lag 1
  A2_5 <- matrix(c(0, 0, 0, 0.06), nrow = 2, byrow = TRUE)  # Lags 2 à 5
  A6_22 <- matrix(c(0, 0, 0, 0.01), nrow = 2, byrow = TRUE)  # Lags 6 à 22
  
  # Génération des erreurs aléatoires
  epsilon_x <- rnorm(n, sd=2)
  epsilon_y <- rnorm(n)
  
  # Simulation
  for (t in 23:(n + 22)) {
    # Partie due au lag 1
    lag1 <- A1 %*% c(x[t-1], y[t-1])
    
    # Partie due aux lags 2 à 5
    lag2_5 <- rowSums(sapply(2:5, function(i) A2_5 %*% c(x[t-i], y[t-i])))
    
    # Partie due aux lags 6 à 22
    lag6_22 <- rowSums(sapply(6:22, function(i) A6_22 %*% c(x[t-i], y[t-i])))
    
    # Ajout du bruit
    x[t] <- lag1[1] + lag2_5[1] + lag6_22[1] + epsilon_x[t-22]
    y[t] <- lag1[2] + lag2_5[2] + lag6_22[2] + epsilon_y[t-22]
  }
  
  # Retourner uniquement les 1000 dernières valeurs (enlever la phase transitoire)
  data.frame(x = x[23:(n+22)], y = y[23:(n+22)])
}

# Exécuter la simulation
sim_data <- simulate_VAR()

# Tracer les séries simulées
plot(sim_data$x, type = "l", col = "blue", main = "Simulation du modèle VAR",
     ylab = "", xlab = "")
lines(sim_data$y, col = "red")
legend("topright", legend = c("x", "y"), col = c("blue", "red"), lty = 1, bty = 'n')

```

------------------------------------------------------------------------

## ACF et CCFS

```{r}
#| fig-keep: 'all'
#| echo: false
#| fig-height: 4
par(mfrow = c(1, 2), mar = c(4, 4, 3, 3)) 
acf(sim_data$x, main = "ACF de x_t")
acf(sim_data$y, main = "ACF de y_t")
par(mfrow = c(1, 1))
ccf(sim_data$x, sim_data$y, main = "CCF entre x_t et y_t")
```

------------------------------------------------------------------------

## Fonctions PACF

### PACF

```{r}
#| echo: false
par(mfrow=c(2,1))
pacf(sim_data$x, main = "PACF de x_t")  
pacf(sim_data$y, main = "PACF de y_t")  
```

------------------------------------------------------------------------

# Sélection de modèle

- Choisir la longueur de décalage maximale
- Critères d'information
$$
\begin{array}{ll}
\text { AIC: } & \ln |\boldsymbol{\Sigma}(P)|+k^{2} P \frac{2}{T}\\
\text { Hannan-Quinn IC (HQIC): } & \ln |\boldsymbol{\Sigma}(P)|+k^{2} P \frac{2 \ln \ln T}{T} \\
\text { BIC: } & \ln |\boldsymbol{\Sigma}(P)|+k^{2} P \frac{\ln T}{T}
\end{array}
$$
  - $\Sigma(P)$ est la covariance des résidus en utilisant $P$ décalages
  - $|\cdot|$ est le déterminant
- Rapport de vraisemblance
$$
\left(T-P_{2} k^{2}\right)\left(\ln \left|\boldsymbol{\Sigma}\left(P_{1}\right)\right|-\ln \left|\boldsymbol{\Sigma}\left(P_{2}\right)\right|\right) \stackrel{A}{\sim} \chi_{\left(P_{2}-P_{1}\right) k^{2}}^{2}
$$
- Basé sur l'hypothèse de test
  - Général à Spécifique
  - Spécifique à Général

------------------------------------------------------------------------

## Sélection de la longueur de décalage dans le VAR de la Politique Monétaire

- Décalage maximal : 12 (1 an)

 | Longueur de décalage | AIC | HQIC | BIC | LR | P-val |
 | :--: | :--: | :--: | :--: | :--: | :--: |
 | 0 | 4.014 | 3.762 | 3.605 | 925 | 0.000 |
 | 1 | 0.279 | 0.079 | $0.000^{\nabla \Delta }$ | 39.6 | 0.000 |
 | 2 | 0.190 | 0.042 | 0.041 | 40.9 | 0.000 |
 | 3 | 0.096 | $0.000^{\nabla}$ | 0.076 | 29.0 | 0.001 |
 | 4 | $0.050^{\nabla}$ | 0.007 | 0.160 | 7.34 | $0.602^{\nabla}$ |
 | 5 | 0.094 | 0.103 | 0.333 | 29.5 | 0.001 |
 | 6 | 0.047 | 0.108 | 0.415 | 13.2 | 0.155 |
 | 7 | 0.067 | 0.180 | 0.564 | 32.4 | 0.000 |
 | 8 | 0.007 | $0.172^{\Delta}$ | 0.634 | 19.8 | 0.019 |
 | 9 | $0.000^{\Delta}$ | 0.217 | 0.756 | 7.68 | $0.566^{\Delta}$ |
 | 10 | 0.042 | 0.312 | 0.928 | 13.5 | 0.141 |
 | 11 | 0.061 | 0.382 | 1.076 | 13.5 | 0.141 |
 | 12 | 0.079 | 0.453 | 1.224 | - | - |

------------------------------------------------------------------------

# Causalité de Granger

- Premier concept fondamentalement nouveau

- Examine si les décalages d'une variable sont utiles pour prédire une autre

## Définition (Causalité de Granger)

Une variable aléatoire scalaire $\left\{x_{t}\right\}$ est dite **ne pas** causer au sens de Granger $\left\{y_{t}\right\}$ si $\mathsf{E}\left[y_{t} \mid x_{t-1}, y_{t-1}, x_{t-2}, y_{t-2}, \ldots\right]=\mathsf{E}\left[y_{t} \mid y_{t-1}, y_{t-2}, \ldots\right]$. C'est-à-dire, $\left\{x_{t}\right\}$ ne cause pas au sens de Granger si la prévision de $y_{t}$ est la même que l'on conditionne ou non sur les valeurs passées de $x_{t}$.

------------------------------------------------------------------------

## Causalité de Granger

- Se traduit directement en une restriction dans un VAR
- Non restreint

$$
\left[\begin{array}{l}
x_{t} \\
y_{t}
\end{array}\right]=\left[\begin{array}{l}
\phi_{01} \\
\phi_{02}
\end{array}\right]+\left[\begin{array}{ll}
\phi_{11} & \phi_{12} \\
\phi_{21} & \phi_{22}
\end{array}\right]\left[\begin{array}{l}
x_{t-1} \\
y_{t-1}
\end{array}\right]+\left[\begin{array}{l}
\varepsilon_{1, t} \\
\varepsilon_{2, t}
\end{array}\right]
$$

- Restreint de sorte que $x_{t}$ ne GC pas $y_{t}$

$$
\begin{gathered}
{\left[\begin{array}{l}
x_{t} \\
y_{t}
\end{array}\right]=\left[\begin{array}{l}
\phi_{01} \\
\phi_{02}
\end{array}\right]+\left[\begin{array}{ll}
\phi_{11} & \phi_{12} \\
0 & \phi_{22}
\end{array}\right]\left[\begin{array}{l}
x_{t-1} \\
y_{t-1}
\end{array}\right]+\left[\begin{array}{l}
\varepsilon_{1, t} \\
\varepsilon_{2, t}
\end{array}\right]} \\
x_{t}=\phi_{01}+\phi_{11} x_{t-1}+\phi_{12} y_{t-1}+\varepsilon_{1, t} \\
y_{t}=\phi_{02}+\phi_{22} y_{t-1}+\varepsilon_{2, t} \Leftarrow \text { Pas de } x_{t}!
\end{gathered}
$$

------------------------------------------------------------------------

## VAR de Politique Monétaire -- Campbell

Outil standard dans l'analyse de la politique monétaire

- Taux de chômage (différencié)
- Taux des fonds fédéraux
- Taux d'inflation (différencié)

$$
\left[\begin{array}{c}
\Delta \mathrm{UNEMP}_{t} \\
\mathrm{FF}_{t} \\
\Delta \mathrm{INF}_{t}
\end{array}\right]=\Phi_{0}+\Phi_{1}\left[\begin{array}{c}
\Delta \mathrm{UNEMP}_{t-1} \\
\mathrm{FF}_{t-1} \\
\Delta \mathrm{INF}_{t-1}
\end{array}\right]+\left[\begin{array}{c}
\varepsilon_{1, t} \\
\varepsilon_{2, t} \\
\varepsilon_{3, t}
\end{array}\right]
$$

------------------------------------------------------------------------

## Causalité de Granger dans le VAR de Campbell

- Utiliser le modèle avec 3 décalages (HQIC)
- $H_{0}: \phi_{i j, 1}=\phi_{i j, 2}=\phi_{i j, 3}=0$
- $H_{1}: \phi_{i j, 1} \neq 0$ ou $\phi_{i j, 2} \neq 0$ ou $\phi_{i j, 3} \neq 0$
- $i$ représente la série affectée par les décalages de la série $j$

::: {.xsmall}
 |  | Taux des fonds fédéraux |  | Inflation |  | Chômage |  |
 | :--: | :--: | :--: | :--: | :--: | :--: | :--: |
 | Exclusion | P-val | Stat | P-val | Stat | P-val | Stat |
 | Taux des fonds fédéraux | - | - | 0.001 | 13.068 | 0.014 | 8.560 |
 | Inflation | 0.001 | 14.756 | - | - | 0.375 | 1.963 |
 | Chômage | 0.000 | 19.586 | 0.775 | 0.509 | - | - |
 | Tous | 0.000 | 33.139 | 0.000 | 18.630 | 0.005 | 10.472 |
\normalsize
:::

------------------------------------------------------------------------

# Fonctions de réponse impulsionnelle

- Deuxième concept fondamentalement nouveau

- La dynamique complexe d'un VAR rend l'interprétation directe des coefficients difficile

- La solution est d'examiner les réponses impulsionnelles

- La fonction de réponse impulsionnelle de $y_{i}$ par rapport à un choc dans $\varepsilon_{j}$, pour tout $j$ et $i$, est définie comme le changement dans $y_{i t+s}, s \geq 0$ pour un choc unitaire dans $\varepsilon_{j t}$
  - Difficile à déchiffrer
  
- Tant que $\mathbf{y}_{t}$ est stationnaire en covariance, il doit avoir une représentation VMA,
$$
\mathbf{y}_{t}=\boldsymbol{\mu}+\boldsymbol{\varepsilon}_{t}+\boldsymbol{\Xi}_{1} \boldsymbol{\varepsilon}_{t-1}+\boldsymbol{\Xi}_{2} \boldsymbol{\varepsilon}_{t-2}+\ldots
$$

- $\boldsymbol{\Xi}_{j}$ sont les réponses impulsionnelles !

- Pourquoi ?
  - Mesurent directement l'effet dans la période $j$ de tout choc

------------------------------------------------------------------------

## AP(P) et MA($\infty$)

- Tout $\operatorname{AR}(P)$ stationnaire
$$
y_{t}=\phi_{0}+\phi_{1} y_{t-1}+\phi_{2} y_{t-2}+\ldots+\phi_{P} y_{t-P}+\varepsilon_{t}
$$
peut être représenté comme un MA($\infty$)
$$
y_{t}=\phi_{0} /\left(1-\phi_{1}-\phi_{2}-\ldots-\phi_{P}\right)+\varepsilon_{t}+\sum_{i=1}^{\infty} \phi_{i} \varepsilon_{t-i}
$$
- $\operatorname{AR}(1)$
$$
y_{t}=\phi_{0}+\phi_{1} y_{t-1}+\varepsilon_{t}
$$
devient
$$
y_{t}=\phi_{0} /\left(1-\phi_{1}\right)+\varepsilon_{t}+\sum_{i=1}^{\infty} \phi_{1}^{i} \varepsilon_{t-i}
$$
- Les VAR(P) stationnaires ont la même relation avec $\operatorname{VMA}(\infty)$
$$
\begin{aligned}
\mathbf{y}_{t}&=\Phi_{0}+\Phi_{1} \mathbf{y}_{t-1}+\Phi_{2} \mathbf{y}_{t-2}+\ldots+\Phi_{P} \mathbf{y}_{t-P}+\boldsymbol{\varepsilon}_{t} \\
&\\
\mathbf{y}_{t}&=\boldsymbol{\mu}+\boldsymbol{\varepsilon}_{t}+\boldsymbol{\Xi}_{1} \boldsymbol{\varepsilon}_{t-1}+\boldsymbol{\Xi}_{2} \boldsymbol{\varepsilon}_{t-2}+\ldots
\end{aligned}
$$

------------------------------------------------------------------------

## Résolution IR

- Facile dans VAR(1)

$$
y_{t}=\left(\mathbf{I}_{K}-\Phi_{1}\right)^{-1} \Phi_{0}+\varepsilon_{t}+\Phi_{1} \varepsilon_{t-1}+\Phi_{1}^{2} \varepsilon_{t-2}+\ldots
$$

- $\Xi_{j}=\Phi_{1}^{j}$
- Dans le VAR(P) général,

$$
\Xi_{j}=\Phi_{1} \Xi_{j-1}+\Phi_{2} \Xi_{j-2}+\ldots+\Phi_{P} \Xi_{j-P}
$$
où $\Xi_{0}=\mathbf{I}_{k}$ et $\Xi_{m}=0$ pour $m<0$.

  - Dans un VAR(2),
$$
\begin{gathered}
y_{t}=\Phi_{1} y_{t-1}+\Phi_{2} y_{t-2}+\varepsilon_{t} \\
-\Xi_{0}=\mathbf{I}_{k}, \Xi_{1}=\Phi_{1}, \Xi_{2}=\Phi_{1}^{2}+\Phi_{2}, \text { et } \Xi_{3}=\Phi_{1}^{3}+\Phi_{1} \Phi_{2}+\Phi_{2} \Phi_{1}
\end{gathered}
$$

- Les intervalles de confiance sont également assez compliqués

------------------------------------------------------------------------

## Considérations pour les chocs

- VAR bivariée simple d'ordre 1

$$
\left[\begin{array}{l}
x_{t} \\
y_{t}
\end{array}\right]=\left[\begin{array}{l}
\phi_{01} \\
\phi_{02}
\end{array}\right]+\left[\begin{array}{ll}
\phi_{11} & \phi_{12} \\
\phi_{21} & \phi_{22}
\end{array}\right]\left[\begin{array}{l}
x_{t-1} \\
y_{t-1}
\end{array}\right]+\left[\begin{array}{l}
\varepsilon_{1, t} \\
\varepsilon_{2, t}
\end{array}\right]
$$

- La manière dont vous choquez importe
- Dépend de la corrélation entre $\varepsilon_{1, t}$ et $\varepsilon_{2, t}$
- 3 méthodes

  - Ignorer la corrélation et choquer simplement $\varepsilon_{j, t}$ avec un choc d'écart-type unitaire
  - Utiliser Cholesky pour factoriser $\Sigma$ et utiliser $\Sigma^{1 / 2} \mathbf{e}_{j}$ où $\mathbf{e}_{j}$ est un vecteur de zéros avec 1 dans la $j^{\text {ème }}$ position
  $$
  \boldsymbol{\Sigma}=\left[\begin{array}{cc}
  1 & .5 \\
  .5 & 1
  \end{array}\right] \quad \boldsymbol{\Sigma}_{C}^{1 / 2}=\left[\begin{array}{cc}
  1 & 0 \\
  .5 & .866
  \end{array}\right]
  $$
    - L'ordre des variables importe
    
  - "Réponse impulsionnelle généralisée" qui utilise une méthode de projection

------------------------------------------------------------------------

## Exemple des différents chocs

- Définir la covariance des erreurs

$$
\boldsymbol{\Sigma}=\left[\begin{array}{cc}
\sigma_{x}^{2} & \sigma_{x} \sigma_{y} \rho \\
\sigma_{x} \sigma_{y} \rho & \sigma_{y}^{2}
\end{array}\right]
$$

- Standardisé

$$
\left[\begin{array}{c}
\sigma_{x} \\
0
\end{array}\right] \text { et }\left[\begin{array}{c}
0 \\
\sigma_{y}
\end{array}\right]
$$

- Cholesky

$$
\begin{gathered}
\boldsymbol{\Sigma}_{C}^{1 / 2}\left[\begin{array}{l}
0 \\
1
\end{array}\right]=\left[\begin{array}{cc}
\sigma_{x} & 0 \\
\sigma_{y} \rho & \sigma_{y} \sqrt{1-\rho^{2}}
\end{array}\right]\left[\begin{array}{l}
0 \\
1
\end{array}\right]=\left[\begin{array}{c}
0 \\
\sigma_{y} \sqrt{1-\rho^{2}}
\end{array}\right] \\
{\left[\begin{array}{cc}
\sigma_{x} & 0 \\
\sigma_{y} \rho & \sigma_{y} \sqrt{1-\rho^{2}}
\end{array}\right]\left[\begin{array}{l}
1 \\
0
\end{array}\right]=\left[\begin{array}{c}
\sigma_{x} \\
\sigma_{y} \rho
\end{array}\right], \text { autre est }\left[\begin{array}{c}
0 \\
\sigma_{y} \sqrt{1-\rho^{2}}
\end{array}\right]}
\end{gathered}
$$

------------------------------------------------------------------------

## Réponses impulsionnelles

- Taux des fonds fédéraux ordonné en premier
- Réponse à un choc des fonds fédéraux
- Factorisation de Cholesky

```{r}
#| label: IRF-simule
#| fig-width: 11
#| fig-height: 4
# Sur le VAR simulé des slides précédentes : aucune dépendance à une API externe.
var_sim <- VAR(sim_data, p = 1, type = "const")

irf_x_x <- irf(var_sim, impulse = "x", response = "x", n.ahead = 20, boot = TRUE)
irf_x_y <- irf(var_sim, impulse = "x", response = "y", n.ahead = 20, boot = TRUE)
irf_y_x <- irf(var_sim, impulse = "y", response = "x", n.ahead = 20, boot = TRUE)

par(mfrow = c(1, 3))
plot(irf_x_x, main = "Choc sur x -> x")
plot(irf_x_y, main = "Choc sur x -> y")
plot(irf_y_x, main = "Choc sur y -> x")
par(mfrow = c(1, 1))
```

Le troisième graphique est le plus instructif : dans la matrice de simulation,
$x$ n'est pas influencé par $y$. La réponse est donc nulle — et elle le reste si
l'on inverse l'ordre de Cholesky, puisqu'ici la contrainte vient du modèle, pas
de l'identification.
