---
title: "Chapitre 5 — Cointégration et modèles à correction d'erreur"
subtitle: "Économétrie des séries temporelles · M1 MBFA"
# Configuration commune (thème, tableau blanc, découpage) : _quarto.yml à la racine
format:
  revealjs:
    footer: "Économétrie des séries temporelles — Chapitre 5"
---

<!-- Fichier engendré : toute modification ici serait écrasée. -->
```{r}
#| label: setup
#| include: false
knitr::opts_chunk$set(
  echo = FALSE,
  error = TRUE,
  fig.width = 10,
  fig.height = 5,
  dpi = 192,
  fig.keep = "last",
  message = FALSE,
  warning = FALSE,
  results = "markup"
)
```

```{r}
#| label: libs
#| include: false
library(vars)
library(urca)
library(tseries)
library(ggplot2)
library(dplyr)
```

## Cointégration

- La cointégration est la version VAR des racines unitaires
- Établit des relations à long terme entre deux variables à racine unitaire
  - La consommation a une racine unitaire, le revenu a une racine unitaire
  - Consommation - Revenu : ????

## Définition (Intégré d'Ordre 1)

Une variable $y_{t}$ est intégrée d'ordre 1, ou $\mathsf{I}(1)$, si $y_{t}$ est non stationnaire et $\Delta y_{t}=y_{t}-y_{t-1}$ est stationnaire.

------------------------------------------------------------------------

## Cointégration

## Définition (Cointégration Bivariée)

$x_{t}$ et $y_{t}$ sont cointégrés si les deux sont I(1), et il existe un vecteur $\beta$ avec les deux éléments non nuls tels que

$$
\beta_{1} x_{t}-\beta_{2} y_{t} \sim I(0)
$$

- Lien fort entre $x_{t}$ et $y_{t}$
- Les deux sont des marches aléatoires mais la différence retourne à la moyenne
- Retour moyen à la tendance (tendance stochastique)

------------------------------------------------------------------------

## À quoi ressemble la cointégration ?

$$\mathbf{y}_{t}=\boldsymbol{\Phi}_{i j} \mathbf{y}_{t-1}+\boldsymbol{\varepsilon}_{t} $$

$$
\boldsymbol{\Phi}_{11} =
\begin{bmatrix}
0.8 & 0.2 \\
0.2 & 0.8
\end{bmatrix}, \quad \lambda_i = 1, 0.6
$$

$$
\boldsymbol{\Phi}_{21} =
\begin{bmatrix}
0.7 & 0.2 \\
0.2 & 0.7
\end{bmatrix}, \quad \lambda_i = 0.9, 0.5
$$

$$
\boldsymbol{\Phi}_{12} =
\begin{bmatrix}
1 & 0 \\
0 & 1
\end{bmatrix}, \quad \lambda_i = 1, 1
$$

$$
\boldsymbol{\Phi}_{22} =
\begin{bmatrix}
-0.3 & 0.3 \\
0.1 & -0.2
\end{bmatrix}, \quad \lambda_i = -0.43, -0.06
$$

------------------------------------------------------------------------

# Persistance, Anti-persistance et Cointégration

```{r}
#| label: cointegration
#| echo: false
simulate_VAR1 <- function(Phi, nobs = 100, Sigma = diag(2)) {
  k <- nrow(Phi)    
  Y <- matrix(0, nrow = nobs, ncol = k) 
  epsilon <- mvrnorm(nobs, mu = rep(0, k), Sigma = Sigma) # Bruit gaussien

  for (t in 2:nobs) {
    Y[t, ] <- Phi %*% Y[t-1, ] + epsilon[t, ]
  }
  return(as.data.frame(Y))
}

# Définition des matrices \Phi des slides
Phi_11 <- matrix(c(0.8, 0.2, 0.2, 0.8), nrow = 2, byrow = TRUE)
Phi_21 <- matrix(c(0.7, 0.2, 0.2, 0.7), nrow = 2, byrow = TRUE)
Phi_12 <- matrix(c(1, 0, 0, 1), nrow = 2, byrow = TRUE)
Phi_22 <- matrix(c(-0.3, 0.3, 0.1, -0.2), nrow = 2, byrow = TRUE)

eigen(Phi_11)$values

# Simulation des séries temporelles
set.seed(1212)
nobs <- 100
data_11 <- simulate_VAR1(Phi_11, nobs)
data_21 <- simulate_VAR1(Phi_21, nobs)
data_12 <- simulate_VAR1(Phi_12, nobs)
data_22 <- simulate_VAR1(Phi_22, nobs)
 
colnames(data_11) <- colnames(data_21) <- colnames(data_12) <- colnames(data_22) <- c("y1", "y2")

# Graph
plot_VAR1 <- function(data, phi_label) {
  data$Time <- 1:nrow(data)
  ggplot(data, aes(x = Time)) +
    geom_line(aes(y = y1, color = "y1")) +
    geom_line(aes(y = y2, color = "y2")) +
    labs(
      title = bquote( ~ .(phi_label)),
      x = "Temps", 
      y = "Valeur", 
      color = NULL # Supprime le titre de la légende
    ) +
    scale_color_manual(values = c("y1" = "darkblue", "y2" = "darkred"),
                       labels = c(expression(y[1]), expression(y[2]))) + # Labels sans couleur
    theme_minimal() +
    theme(
      plot.title = element_text(size = 10) # Réduction de la taille du titre
    )
}
p1 <- plot_VAR1(data_11, bquote("Cointegration (" * Phi[11] * ")"))
p2 <- plot_VAR1(data_21, bquote("Persistant, Stationnaire (" * Phi[21] * ")"))
p3 <- plot_VAR1(data_12, bquote("Racines unitaires indépendantes (" * Phi[12] * ")"))
p4 <- plot_VAR1(data_22, bquote("Antipersistant, Stationnaire avec (" * Phi[22] * ")"))


grid.arrange(p1, p2, p3, p4, ncol = 2)

```

------------------------------------------------------------------------

## Comment savons-nous quand un VAR est cointégré ?

- La condition des valeurs propres détermine si un VAR(1) est cointégré

$$
\left[\begin{array}{c}
y_{t} \\
x_{t}
\end{array}\right]=\left[\begin{array}{cc}
.8 & .2 \\
.2 & .8
\end{array}\right]\left[\begin{array}{c}
y_{t-1} \\
x_{t-1}
\end{array}\right]+\left[\begin{array}{c}
\varepsilon_{1, t} \\
\varepsilon_{2, t}
\end{array}\right]
$$

- Cointégré si une seule valeur propre est unitaire.
- Si tous inférieurs à 1 : ??
- Si les deux 1 : deux racines unitaires indépendantes

$$
\begin{aligned}
& \boldsymbol{\Phi}_{11}=\left[\begin{array}{cc}
.8 & .2 \\
.2 & .8
\end{array}\right] \quad \boldsymbol{\Phi}_{12}=\left[\begin{array}{ll}
1 & 0 \\
0 & 1
\end{array}\right] \\
& \lambda_{i}=1,0.6 
& \lambda_{i}=1,1 \\
& \boldsymbol{\Phi}_{21}=\left[\begin{array}{cc}
.7 & .2 \\
.2 & .7
\end{array}\right] \quad \boldsymbol{\Phi}_{22}=\left[\begin{array}{cc}
-.3 & .3 \\
.1 & -.2
\end{array}\right] \\
& \lambda_{i}=0.9,0.5 
& \lambda_{i}=-0.43,-0.06
\end{aligned}
$$

------------------------------------------------------------------------

# Modèles de Correction d'Erreur

- Point majeur de la cointégration
  - Cointégré $\Leftrightarrow$ Modèle de correction d'erreur

- Qu'est-ce qu'un modèle de correction d'erreur ?

  - VAR cointégré :
$$
\left[\begin{array}{l}
y_{t} \\
x_{t}
\end{array}\right]=\left[\begin{array}{ll}
.8 & .2 \\
.2 & .8
\end{array}\right]\left[\begin{array}{c}
y_{t-1} \\
x_{t-1}
\end{array}\right]+\left[\begin{array}{c}
\varepsilon_{1, t} \\
\varepsilon_{2, t}
\end{array}\right]
$$
  - Modèle de correction d'erreur :
$$
\left[\begin{array}{c}
\Delta y_{t} \\
\Delta x_{t}
\end{array}\right]=\left[\begin{array}{cc}
-.2 & .2 \\
.2 & -.2
\end{array}\right]\left[\begin{array}{c}
y_{t-1} \\
x_{t-1}
\end{array}\right]+\left[\begin{array}{c}
\varepsilon_{1, t} \\
\varepsilon_{2, t}
\end{array}\right]
$$
  - Forme normalisée
$$
\left[\begin{array}{c}
\Delta y_{t} \\
\Delta x_{t}
\end{array}\right]=\left[\begin{array}{c}
-.2 \\
.2
\end{array}\right]\left[\begin{array}{ll}
1 & -1
\end{array}\right]\left[\begin{array}{c}
y_{t-1} \\
x_{t-1}
\end{array}\right]+\left[\begin{array}{c}
\varepsilon_{1, t} \\
\varepsilon_{2, t}
\end{array}\right]
$$

- $[1 \quad - 1]$ est le vecteur de cointégration
- $[-.2 \quad .2]^{\prime}$ mesure la vitesse d'ajustement

------------------------------------------------------------------------

## De VAR à VECM

$$
\left[\begin{array}{c}
y_{t} \\
x_{t}
\end{array}\right]=\left[\begin{array}{ll}
.8 & .2 \\
.2 & .8
\end{array}\right]\left[\begin{array}{c}
y_{t-1} \\
x_{t-1}
\end{array}\right]+\left[\begin{array}{c}
\varepsilon_{1, t} \\
\varepsilon_{2, t}
\end{array}\right]
$$

Soustraire $\left[y_{t-1} x_{t-1}\right]^{\prime}$ des deux côtés

$$
\begin{aligned}
& {\left[\begin{array}{c}
y_{t} \\
x_{t}
\end{array}\right]-\left[\begin{array}{c}
y_{t-1} \\
x_{t-1}
\end{array}\right]=\left[\begin{array}{ll}
.8 & .2 \\
.2 & .8
\end{array}\right]\left[\begin{array}{c}
y_{t-1} \\
x_{t-1}
\end{array}\right]-\left[\begin{array}{c}
y_{t-1} \\
x_{t-1}
\end{array}\right]+\left[\begin{array}{c}
\varepsilon_{1, t} \\
\varepsilon_{2, t}
\end{array}\right]} \\
& {\left[\begin{array}{c}
\Delta y_{t} \\
\Delta x_{t}
\end{array}\right]=\left(\left[\begin{array}{ll}
.8 & .2 \\
.2 & .8
\end{array}\right]-\left[\begin{array}{ll}
1 & 0 \\
0 & 1
\end{array}\right]\right)\left[\begin{array}{c}
y_{t-1} \\
x_{t-1}
\end{array}\right]+\left[\begin{array}{c}
\varepsilon_{1, t} \\
\varepsilon_{2, t}
\end{array}\right]} \\
& {\left[\begin{array}{c}
\Delta y_{t} \\
\Delta x_{t}
\end{array}\right]=\left[\begin{array}{cc}
-.2 & .2 \\
.2 & -.2
\end{array}\right]\left[\begin{array}{c}
y_{t-1} \\
x_{t-1}
\end{array}\right]+\left[\begin{array}{c}
\varepsilon_{1, t} \\
\varepsilon_{2, t}
\end{array}\right]} \\
& {\left[\begin{array}{c}
\Delta y_{t} \\
\Delta x_{t}
\end{array}\right]=\left[\begin{array}{c}
-.2 \\
.2
\end{array}\right]\left[\begin{array}{ll}
1 & -1
\end{array}\right]\left[\begin{array}{c}
y_{t-1} \\
x_{t-1}
\end{array}\right]+\left[\begin{array}{c}
\varepsilon_{1, t} \\
\varepsilon_{2, t}
\end{array}\right]}
\end{aligned}
$$

------------------------------------------------------------------------

## Vecteurs de cointégration

- La relation de cointégration peut toujours être décomposée

$$
\begin{aligned}
\Delta \mathbf{y}_{t} & =\boldsymbol{\pi} \mathbf{y}_{t-1}+\boldsymbol{\varepsilon}_{t} \\
\boldsymbol{\pi}      &=\boldsymbol{\alpha} \boldsymbol{\beta}^{\prime}
\end{aligned}
$$

- $\alpha$ mesure la vitesse de convergence
- $\beta$ contiennent les vecteurs de cointégration
- Le nombre de vecteurs de cointégration est $\operatorname{rank}\left(\boldsymbol{\alpha} \boldsymbol{\beta}^{\prime}\right)$

$$
\boldsymbol{\alpha} \boldsymbol{\beta}^{\prime}=\left[\begin{array}{cccc}
0.3 & 0.2 & -0.36 \\
0.2 & 0.5 & -0.35 \\
-0.3 & -0.3 & 0.39
\end{array}\right]
$$

------------------------------------------------------------------------

## Détermination des vecteurs de cointégration

$$
\begin{gathered}
\Delta \mathbf{y}_{t}=\boldsymbol{\pi} \mathbf{y}_{t-1}+\boldsymbol{\varepsilon}_{t} \\
\boldsymbol{\pi}=\left[\begin{array}{ccc}
0.3 & 0.2 & -0.36 \\
0.2 & 0.5 & -0.35 \\
-0.3 & -0.3 & 0.39
\end{array}\right]
\end{gathered}
$$

- Mettre $\boldsymbol{\pi}$ sous forme échelonnée par ligne

$$
\text { Forme Échelonnée par Ligne }=\left[\begin{array}{ccc}
1 & 0 & -1 \\
0 & 1 & -0.3 \\
0 & 0 & 0
\end{array}\right]
$$

- Rappel $\boldsymbol{\pi} =\boldsymbol{\alpha} \boldsymbol{\beta}^{\prime}$

$$
\boldsymbol{\beta}=\left[\begin{array}{rr}
1 & 0 \\
0 & 1 \\
-1 & -.3
\end{array}\right] \quad\quad \boldsymbol{\alpha}=\left[\begin{array}{rr}
.3 & .2 \\
.2 & .5 \\
-.3 & -.3
\end{array}\right]
$$

------------------------------------------------------------------------

## Résolution des vecteurs de cointégration

$$
\begin{gathered}
\boldsymbol{\alpha} \boldsymbol{\beta}^{\prime}=\left[\begin{array}{ccc}
0.3 & 0.2 & -0.36 \\
0.2 & 0.5 & -0.35 \\
-0.3 & -0.3 & 0.39
\end{array}\right] \\
\text { Forme Échelonnée par Ligne } \Rightarrow\left[\begin{array}{ccc}
1 & 0 & -1 \\
0 & 1 & -0.3 \\
0 & 0 & 0
\end{array}\right] \\
\boldsymbol{\beta}=\left[\begin{array}{ll}
1 & 0 \\
0 & 1 \\
\beta_{1} & \beta_{2}
\end{array}\right]
\end{gathered}
$$

et $\boldsymbol{\alpha}$ a 6 paramètres inconnus. $\boldsymbol{\alpha} \boldsymbol{\beta}^{\prime}$ peut être combiné pour produire

$$
\boldsymbol{\pi}=\left[\begin{array}{lll}
\alpha_{11} & \alpha_{12} & \alpha_{11} \beta_{1}+\alpha_{12} \beta_{2} \\
\alpha_{21} & \alpha_{22} & \alpha_{21} \beta_{1}+\alpha_{22} \beta_{2} \\
\alpha_{31} & \alpha_{32} & \alpha_{31} \beta_{1}+\alpha_{32} \beta_{2}
\end{array}\right]
$$

------------------------------------------------------------------------

## Tester la cointégration

- Deux tests pour la cointégration
  - Engle-Granger
  - Johansen
- Nous allons nous concentrer sur Engle-Granger
  - Simple et intuitif
  - Seulement applicable avec 1 relation de cointégration
- Tester la propriété clé de la cointégration : la différence est I(0)
- La plupart du travail est une simple OLS

$$
y_{t}=\delta_{0}+\beta x_{t}+\varepsilon_{t}
$$

- Reste du travail est de tester $\hat{\varepsilon}_{t}$ pour une racine unitaire
- Johansen teste les valeurs propres de $\pi=\alpha \beta^{\prime}$ directement.

------------------------------------------------------------------------

# Procédure Engle-Granger

## Algorithme (Test Engle-Granger)

1. Commencer par analyser $x_{t}$ et $y_{t}$ isolément. Les deux doivent être des racines unitaires pour envisager la cointégration.
2. Estimer la relation à long terme
$$
y_{t}=\delta_{0}+\beta x_{t}+\varepsilon_{t}
$$
et tester $H_{0}: \gamma=0$ contre $H_{1}: \gamma<0$ dans la régression ADF

$$
\Delta \hat{\varepsilon}_{t}=\gamma \hat{\varepsilon}_{t-1}+\delta_{1} \Delta \hat{\varepsilon}_{t-1}+\ldots+\delta_{p} \Delta \hat{\varepsilon}_{t-P}+\eta_{t}
$$

3. En utilisant les paramètres estimés, spécifier et estimer la forme de correction d'erreur de la relation,

$$
\left[\begin{array}{c}
\Delta x_{t} \\
\Delta y_{t}
\end{array}\right]=\begin{array}{r}
\pi_{01} \\
\pi_{02}
\end{array}+\begin{array}{r}
\alpha_{1} \hat{\varepsilon}_{t} \\
\alpha_{2} \hat{\varepsilon}_{t}
\end{array}+\boldsymbol{\pi}_{1}\left[\begin{array}{c}
\Delta x_{t-1} \\
\Delta y_{t-1}
\end{array}\right]+\ldots+\boldsymbol{\pi}_{P}\left[\begin{array}{c}
\Delta x_{t-P} \\
\Delta y_{t-P}
\end{array}\right]+\left[\begin{array}{c}
\eta_{1, t} \\
\eta_{2, t}
\end{array}\right]
$$

4. Évaluer le modèle

------------------------------------------------------------------------

## Considérations Engle-Granger

- Termes déterministes
  - Pas de termes déterministes : seulement dans des circonstances spéciales
  
  $$
  y_{t}=\beta x_{t}+\varepsilon_{t}
  $$
  
  - Constante : cas standard
  
  $$
  y_{t}=\delta_{0}+\beta x_{t}+\varepsilon_{t}
  $$
  
  - Constante et tendance temporelle : permettre différents taux de croissance/tendances temporelles dans les variables

  $$
  y_{t}=\delta_{0}+\delta_{1} t+\beta x_{t}+\varepsilon_{t}
  $$

## Valeurs Critiques

- Les valeurs critiques dépendent des déterministes dans la régression CI
  - Les modèles avec plus de déterministes ont des valeurs critiques plus basses (plus négatives)
- Les valeurs critiques dépendent du nombre de variables I(1) du côté droit
  - Les modèles plus grands ont des valeurs critiques plus basses

------------------------------------------------------------------------

## Exemple : cay

- La relation consommation-richesse agrégée a été une série cointégrée intéressante dans la littérature financière récente
- A relancé le CCAPM
- Trois composantes :
  - Consommation (c)
  - Richesse en actifs (a)
  - Revenu du travail (richesse humaine) (y)
- Écart par rapport à la relation à long terme lié au rendement attendu
- Relation de cointégration : $c_{t}+0.643-0.249 a_{t}-0.785 y_{t}$

 |  | Tests de racine unitaire |  |  |
 | :--: | :--: | :--: | :--: |
 | Série | T-stat | P-val | Décalages ADF |
 | $c$ | $-1.198$ | 0.674 | 5 |
 | $a$ | $-0.205$ | 0.938 | 3 |
 | $y$ | $-2.302$ | 0.171 | 0 |
 | $\hat{\varepsilon}_{t}^{c}$ | $-2.706$ | 0.383 | 1 |
 | $\hat{\varepsilon}_{t}^{a}$ | $-2.573$ | 0.455 | 0 |
 | $\hat{\varepsilon}_{t}^{y}$ | $-2.679$ | 0.398 | 1 |

------------------------------------------------------------------------

## Modèle Vectoriel de Correction d'Erreur

- VECM estimé en utilisant les résidus de la régression de cointégration

::: {.small}
$$
\left[\begin{array}{c}
\Delta c_{t} \\
\Delta a_{t} \\
\Delta y_{t}
\end{array}\right]=\left[\begin{array}{c}
0.003 \\
(0.000) \\
0.004 \\
(0.014) \\
0.003 \\
(0.000)
\end{array}\right]+\left[\begin{array}{c}
-0.000 \\
(0.281) \\
0.002 \\
(0.037) \\
0.000 \\
(0.515)
\end{array}\right] \hat{\varepsilon}_{t-1}+\left[\begin{array}{ccc}
0.192 & 0.102 & 0.139 \\
0.005) & (0.000) & (0.004) \\
0.282 & 0.220 & -0.149 \\
(0.116) & (0.006) & (0.414) \\
0.369 & 0.061 & -0.139 \\
(0.000) & (0.088) & (0.140)
\end{array}\right]\left[\begin{array}{c}
\Delta c_{t-1} \\
\Delta a_{t-1} \\
\Delta y_{t-1}
\end{array}\right]+\boldsymbol{\eta}_{t}
$$
\normalsize 

- Valeurs p entre parenthèses
- Estimation de la relation de cointégration n'a aucun effet sur les erreurs standard
  - Converge rapidement $(T)$
  - Les paramètres VECM convergent à la racine $\sqrt{T}$
:::

------------------------------------------------------------------------

## Régression Fallacieuse et Équilibre

- La prudence est nécessaire lorsqu'on travaille avec des données I(1)
  - I(0) sur I(0) : Le cas habituel. Les arguments asymptotiques standards s'appliquent.
  - I(1) sur I(0) : Cette régression est déséquilibrée.
  - I(1) sur I(1) : Cointégration ou régression fallacieuse.
  - I(0) sur I(1) : Cette régression est déséquilibrée.
- La régression fallacieuse peut conduire à de grandes statistiques t lorsque les séries sont indépendantes.
  - Deux processus I(1) non liés, $x_t$ et $y_t$ :
    $$
    x_t = x_{t-1} + \varepsilon_t
    $$
    $$
    y_t = y_{t-1} + \eta_t
    $$
  - Lorsque $T = 50$, environ 80% des statistiques $\mathsf{t}$ sont significatives
  - Toujours vérifier pour I(1) lors de l'utilisation de données de séries temporelles
  - Si les deux sont I(1), assurez-vous qu'ils sont cointégrés.
