---
title: "Chapitre 6 — Ouverture : modèles non linéaires"
subtitle: "Économétrie des séries temporelles · M1 MBFA"
# Configuration commune (thème, tableau blanc, découpage) : _quarto.yml à la racine
format:
  revealjs:
    footer: "Économétrie des séries temporelles — Chapitre 6"
---

<!-- Version étudiante : engendrée automatiquement depuis la source
     enseignante par 01-Slides/generer-version-etudiant.R.
     Ne pas modifier ici — les changements seraient écrasés. -->
```{r}
#| label: setup
#| include: false
knitr::opts_chunk$set(
  #eval = FALSE,
  echo = FALSE,
  error = TRUE,
  fig.width = 10, 
  fig.height = 5,
  dpi = 192,
  fig.keep ="last",
  message = FALSE,
  warning = FALSE,
  results = "markup"
)
```

```{r}
#| echo: false
library(quantmod)
library(fredr)
# Les séries externes sont lues dans 04-Data/ : aucune clé requise ici.
source("04-Data/charger-externes.R")
library(vars)
library(forecast)
library(ggplot2)
library(gridExtra)
library(dplyr)
library(urca)
library(astsa)
library(aTSA)
library(forecast)
library(ppcor)
library(MASS)
```

------------------------------------------------------------------------

## Modèles Non Linéaires pour l'Analyse des Séries Temporelles

- **Focus** : Processus linéaires de séries temporelles.
- **Modèles non linéaires** : Fournissent des descriptions parcimonieuses des dynamiques des séries temporelles (notamment financières).
- **Modèles clés** :
  - Autorégressions à Changement de Régime (MSAR).
  - Autorégressions à Seuil (TAR), en particulier SETAR.

------------------------------------------------------------------------

## Autorégressions à Changement de Régime (MSAR)

- **Introduit par** : Hamilton (1989).
- **Modèle** : Combine une autorégression avec un état latent déterminant les paramètres autorégressifs.
- **Applications** : Surpasse les modèles linéaires pour les rendements d'actifs à basse fréquence (Perez-Quiros et Timmermann, 2000).

------------------------------------------------------------------------

### Définition : MSAR

Un **MSAR à k états** est un processus stochastique avec :

- **Dynamique** : Régie par un processus d'état markovien et une autorégression.
- **États** : Étiquetés $1, 2, \dots, k$, notés $s_t$.
- **Matrice de transition** $P$ :
  $$
  P = \begin{bmatrix}
  p_{11} & p_{12} & \dots & p_{1k} \\
  p_{21} & p_{22} & \dots & p_{2k} \\
  \vdots & \vdots & \ddots & \vdots \\
  p_{k1} & p_{k2} & \dots & p_{kk}
  \end{bmatrix}
  $$
  où $p_{ij} = \Pr(s_{t+1} = i \mid s_t = j)$.

------------------------------------------------------------------------

### Probabilités Ergodiques

- **Définition** : Probabilités inconditionnelles des états, notées $\pi = [\pi_1, \pi_2, \dots, \pi_k]'$.
- **Calcul** : Solution de $\pi = P \pi$.
- **Interprétation** : Vecteur propre normalisé de $P$ associé à la valeur propre unitaire.
