---
title: "Rappels et révisions"
subtitle: "Économétrie des séries temporelles · M1 MBFA"
# Configuration commune (thème, tableau blanc, découpage) : _quarto.yml à la racine
format:
  revealjs:
    footer: "Économétrie des séries temporelles — Rappels"
---

<!-- Version étudiante : engendrée automatiquement depuis la source
     enseignante par 01-Slides/generer-version-etudiant.R.
     Ne pas modifier ici — les changements seraient écrasés. -->
```{r}
#| label: setup
#| include: false
knitr::opts_chunk$set(
  #eval = FALSE,
  echo = FALSE,
  error = TRUE,
  fig.width = 10, 
  fig.height = 5,
  dpi = 192,
  fig.keep ="last",
  message = FALSE,
  warning = FALSE,
  results = "markup"
)
```

```{r}
#| echo: false
library(quantmod)
library(fredr)
fredr_set_key(Sys.getenv("FRED_API_KEY"))
library(vars)
library(forecast)
library(ggplot2)
library(gridExtra)
library(dplyr)
library(urca)
library(astsa)
library(aTSA)
library(forecast)
library(ppcor)
library(MASS)
```

------------------------------------------------------------------------

# Concepts : 

## **Méthode Box-Jenkins**

## **Stabilité**

## **Inversibilité**

## **Analyse des racines**

## **Autocovariances et Autocorrélations**

------------------------------------------------------------------------

## **Différence Clé entre Stabilité et Inversibilité**

- **Stabilité** : Concerne les **modèles AR** et garantit que le processus ne diverge pas (pas de racines unitaires ou explosives).
- **Inversibilité** : Concerne les **modèles MA** et garantit que le processus peut être représenté de manière unique comme un AR($\infty$).

## **Pourquoi ces Concepts sont Importants ?**

- **Stabilité** :  
  - Un processus AR stable est **stationnaire**.  
  - Les prévisions sont fiables et convergent vers une valeur à long terme.

- **Inversibilité** :  
  - Un processus MA inversible peut être **représenté de manière unique**.  
  - Évite les ambiguïtés dans l'interprétation des coefficients MA.

## **Exemple Pratique** ARMA(1,1) :

$$Y_t = 0.8 Y_{t-1} + 0.5 \varepsilon_{t-1} + \varepsilon_t$$

- **Partie AR** :  
  - Équation caractéristique : $z - 0.8 = 0$.  
  - Racine : $z = 1.25$ ($|z| > 1$).  
  - **Stable**.

- **Partie MA** :  
  - Équation caractéristique : $1 - 0.5 z = 0$.  
  - Racine : $z = 2$ ($|z| > 1$).  
  - **Inversible**.

------------------------------------------------------------------------

# Processus ARMA et Analyse des Racines

## Équation Caractéristique

Un processus AR(p) s'écrit :
$$
Y_t = \phi_1 Y_{t-1} + \phi_2 Y_{t-2} + \dots + \phi_p Y_{t-p} + \varepsilon_t.
$$

En utilisant l'opérateur de retard $L$, cela devient :
$$
Y_t = \phi_1 L Y_t + \phi_2 L^2 Y_t + \dots + \phi_p L^p Y_t + \varepsilon_t.
$$

On peut regrouper les termes en $Y_t$ :
$$
Y_t - \phi_1 L Y_t - \phi_2 L^2 Y_t - \dots - \phi_p L^p Y_t = \varepsilon_t.
$$

Cela se réécrit sous forme polynomiale :
$$
(1 - \phi_1 L - \phi_2 L^2 - \dots - \phi_p L^p) Y_t = \varepsilon_t.
$$

l'**équation caractéristique** est :
$$
z^p - \phi_1 z^{p-1} - \phi_2 z^{p-2} - \dots - \phi_p = 0.
$$

------------------------------------------------------------------------

## Calcul des Racines
- **Racines réelles** : Si le discriminant $\Delta = b^2 - 4ac \geq 0$, les racines sont réelles :
  $$
  z = \frac{-b \pm \sqrt{\Delta}}{2a}.
  $$

- **Racines complexes** : Si $\Delta < 0$, les racines sont complexes conjuguées :
  $$
  z = \frac{-b \pm i \sqrt{|\Delta|}}{2a}.
  $$

## Module des Racines
Pour une racine complexe $z = a + ib$, le module est :
$$
|z| = \sqrt{a^2 + b^2}.
$$

## Classification des Processus
- **Convergent (Stable)** : Toutes les racines ont $|z| < 1$.

- **Explosif** : Au moins une racine a $|z| > 1$.

- **Métastable** : Au moins une racine a $|z| = 1$.

------------------------------------------------------------------------

## A Retenir
- **Stabilité** : Vérifiez toujours $|z| < 1$ pour la convergence.
- **Racines complexes** : Leur module détermine la stabilité.
- **Métastable** : Rare en pratique, mais important à reconnaître.

## Formules Utiles
- **Discriminant** : $\Delta = b^2 - 4ac$.
- **Module** : $|z| = \sqrt{a^2 + b^2}$.
- **Racines complexes** : $z = \frac{-b \pm i \sqrt{|\Delta|}}{2a}$.
- **Racines réelles** : $z = \frac{-b \pm \sqrt{\Delta}}{2a}$.

------------------------------------------------------------------------

## Synthèse des Processus AR/ARMA et leurs Racines Caractéristiques

::: {.xxsmall}

| **Processus**            | **Équation**                          | **Racines Caractéristiques**       | **Module**         | **Comportement**       |
|--------------------|-----------------------------------------------|---------------------------------|--------------------------|-------------------------|
| **AR(1) Stable**         | $Y_t = 0.6 Y_{t-1} + \varepsilon_t$ | $z = 0.6$                        | $\lvert z\rvert  = 0.6 < 1$  | Convergent (Stable)    |
| **AR(1) Instable**       | $Y_t = 1.2 Y_{t-1} + \varepsilon_t$ | $z = 1.2$                        | $\lvert z\rvert  = 1.2 > 1$  | Explosif (Instable)    |
| **AR(1) Métastable**     | $Y_t = Y_{t-1} + \varepsilon_t$     | $z = 1$                          | $\lvert z\rvert  = 1$        | Métastable            |
| **AR(2) Racines Réelles**| $Y_t = 0.6 Y_{t-1} + 0.3 Y_{t-2} + \varepsilon_t$ | $z_1 \approx 0.92$, $z_2 \approx -0.32$ | $\lvert z_1\rvert  \approx 0.92$, $\lvert z_2\rvert  \approx 0.32$ | Convergent (Stable)    |
| **AR(2) Racines Complexes** | $Y_t = -0.5 Y_{t-1} - 0.4 Y_{t-2} + \varepsilon_t$ | $z = -0.25 \pm 0.58i$ | $\lvert z\rvert  \approx 0.63$ | Convergent (Stable)    |
| **AR(2) Racine Double**  | $Y_t = 1.0 Y_{t-1} - 0.25 Y_{t-2} + \varepsilon_t$ | $z = 0.5$ (double) | $\lvert z\rvert  = 0.5 < 1$  | Convergent (Stable)    |
| **AR(2) Racine Unitaire**| $Y_t = 1.5 Y_{t-1} - 0.5 Y_{t-2} + \varepsilon_t$ | $z_1 = 1$, $z_2 = 0.5$ | $\lvert z_1\rvert  = 1$, $\lvert z_2\rvert  = 0.5$ | Métastable            |
| **AR(2) Instable**       | $Y_t = 1.2 Y_{t-1} + 0.3 Y_{t-2} + \varepsilon_t$ | $z_1 \approx 1.41$, $z_2 \approx -0.21$ | $\lvert z_1\rvert  \approx 1.41 > 1$, $\lvert z_2\rvert  \approx 0.21 < 1$ | Explosif (Instable)    |
| **MA(1)**                | $Y_t = \varepsilon_t + 0.5 \varepsilon_{t-1}$      | Pas de racines AR                  | -                  | Toujours Stationnaire  |
| **ARMA(1,1)**            | $Y_t = 0.8 Y_{t-1} + \varepsilon_t + 0.5 \varepsilon_{t-1}$ | $z = 0.8$ (partie AR) | $\lvert z\rvert  = 0.8 < 1$  | Convergent (Stable)    |

\normalsize
:::

------------------------------------------------------------------------

# Comportement de l'ACF et de la PACF pour divers membres de la famille ARMA.

::: {.xsmall}

| Processus       | ACF                                                                 | PACF                                                                 |
|-----------------|---------------------------------------------------------------------|---------------------------------------------------------------------|
| Bruit Blanc   | Tous à 0                                                            | Tous à 0                                                            |
| AR(1)         | $\rho_s = \phi_s$                                                    | 0 au-delà du décalage 2                                             |
| AR(P)         | Décroît vers zéro de manière exponentielle                           | Non nuls jusqu'au décalage P, 0 ensuite                             |
| MA(1)         | $\rho_1 \neq 0$, $\rho_s = 0$, $s > 1$                             | Décroît vers zéro de manière exponentielle                          |
| MA(Q)         | Non nuls jusqu'au décalage Q, 0 ensuite                             | Décroît vers zéro de manière exponentielle                          |
| ARMA(P,Q)     | Décroissance exponentielle                                          | Décroissance exponentielle                                          |

\normalsize
:::

------------------------------------------------------------------------

# Annexes : Calcul de l'Autocovariance et des Autocorrélations

**Les annexes sont disponibles avec les deux approches suivantes :**

## A.1 Équations de Yule-Walker
## A.2 Substitution rétroactive

------------------------------------------------------------------------

# Examen

La matitrise intégrale du cours est demandée.
