---
title: "Économétrie des Séries Temporelles"
author: "Fiche TD `R` #2"
date: "Processus ARMA stationnaires"
format: pdf
---
 
```{r}
#| label: setup
#| include: false
knitr::opts_chunk$set(
  echo = TRUE,
  error = TRUE,
  fig.width = 10, 
  fig.height = 5,
  dpi = 600,
  fig.keep ="last",
  message = FALSE,
  warning = FALSE,
  results = "markup"
)
```

### Packages

```{r}
#| label: bibliotheques
library(readr)
library(zoo)
library(astsa)
library(forecast)
library(stats)
library(tseries)
library(aTSA)
#install.packages("aTSA")
```

### Données (identiques au TP1)

Nice : <https://github.com/bilelsanhaji/Cours-Series-Temporelles/blob/main/04-Data/SH_MIN006088001.csv>

Paris : <https://github.com/bilelsanhaji/Cours-Series-Temporelles/blob/main/04-Data/SH_MIN175114001.csv>

```{r}
#| label: DataImport
urlSHnice <- "https://raw.githubusercontent.com/bilelsanhaji/Cours-Series-Temporelles/refs/heads/main/04-Data/SH_MIN006088001.csv"
InsoNice <- read_delim(urlSHnice, 
                       delim = ";",
                       escape_double = FALSE,
                       col_types = cols(YYYYMM = col_date(format = "%Y%m")), 
                       comment = "#", trim_ws = TRUE)

urlSHparis <- "https://raw.githubusercontent.com/bilelsanhaji/Cours-Series-Temporelles/refs/heads/main/04-Data/SH_MIN175114001.csv"
InsoParis <- read_delim(urlSHparis,
                        delim = ";",
                        escape_double = FALSE,
                        col_types = cols(YYYYMM = col_date(format = "%Y%m")),
                        comment = "#", trim_ws = TRUE)
```

```{r}
#| label: value
Nice_ts = ts(InsoNice$VALEUR)
Paris_ts = ts(InsoParis$VALEUR)
```


### Exercice 1

À partir des données d'insolation de Nice et Paris, utilisez les séries pour

(a) donner une représentation graphique et tester statistiquement :

1. la stationarité
2. l'autocorrélation
3. la normalité


(b) estimer et interpréter un AR(1) pour chaque série, puis, sur les résidus :

1.  tester autocorrelation, normalité et hétéroscédasticité
2.  interprétez tous les résultats obtenus 
3.  discutez la différence qu'il y a entre les séries 

### Exercice 2 

Simulez un processus AR(1) stationnaire avec 50 observations. Puis

(a) "testez" graphiquement et testez statistiquement :

1.  la stationarité
2.  l'autocorrélation
3.  la normalité 

(b) estimez la série simulée et discutez les résultats

(c) reproduire les étapes (a) et (b) avec 5000 observations

1.  la stationarité
2.  l'autocorrélation
3.  la normalité 

(b) estimez la série simulée et discutez les résultats


