---
title: "Économétrie des Séries Temporelles"
author: "NOM Prénom -- Numéro étudiant"
date: "Projet M1 MBFA -- 2025/2026"
format:
  html:
    embed-resources: true
    toc: true
---
## Modalités de rendu

- Renommer le fichier en `NOM.Rmd`
- Modifier le champ `author`
- Répondre directement dans ce document
- Insérer des chunks de code après chaque question
- Commenter chaque résultat de manière concise et rigoureuse
- Le document doit compiler sans erreur au format `.html`

## Choix techniques et reproductibilité

- Choisir une taille d’échantillon $n \in [100,250]$
- Fixer une graine aléatoire (`set.seed()`)
- Conserver ces choix pour l’ensemble du projet

```{r}
#| label: library
#| echo: false
# Packages
# Toutes les bibliothèques utilisées doivent apparaître ici.
library()
library()
```

```{r}
#| label: setup
#| include: false
# CHUNK A NE PAS MODIFIER !!
knitr::opts_chunk$set(
  echo = TRUE,
  error = TRUE,
  fig.width = 10,
  fig.height = 5,
  dpi = 600,
  message = FALSE,
  warning = FALSE
)
```

___

### 1. Bruit blanc et diagnostic

a. Simuler un bruit blanc gaussien de taille $n$.
b. Calculer la moyenne et la variance empiriques.
c. Tracer l’ACF.
d. Tester l’hypothèse de bruit blanc à l’aide d’un test approprié.
e. Commenter les résultats et les limites du diagnostic en échantillon fini.

### 2. Série stationnaire : identification et estimation

#### Simulation et propriétés d’une série stationnaire

a. Choisir un modèle stationnaire parmi AR(1), MA(1) ou ARMA(1,1), fixer ses paramètres, puis simuler $n$ observations.
b. Représenter graphiquement la série simulée.
c. Tracer l’ACF et la PACF de la série et décrire brièvement les propriétés observées.
d. Vérifier empiriquement la stationnarité de la série.

#### Estimation et comparaison de modèles

a. Estimer successivement les modèles AR(1), MA(1) et ARMA(1,1) sur la série simulée.
b. Comparer les modèles estimés à l’aide des critères d’information AIC et BIC.
c. Retenir le modèle le plus approprié et interpréter les paramètres estimés.
d. Tester l’absence d’autocorrélation des résidus du modèle retenu.
e. Comparer le modèle retenu au modèle utilisé pour la simulation.

### 3. Non-stationnarité et transformations

#### Marche aléatoire

a. Simuler une marche aléatoire sans dérive.
b. Tracer la série et l’ACF.
c. Tester la stationnarité.
d. Différencier la série et analyser la série différenciée.

#### Tendance déterministe

a. Simuler un processus avec tendance linéaire :
$$
y_t = 0.5 + 0.1t + \varepsilon_t
$$
b. Tracer la série et la tendance estimée.
c. Estimer la tendance par régression linéaire.
d. Tester la stationnarité des résidus.
e. Comparer tendance déterministe et différenciation.


### 4. Modèle VAR

#### VAR(1) bivarié

a. Simuler le VAR(1) suivant :
$$
\begin{aligned}
y_{1,t} &= 0.5 y_{1,t-1} + 0.2 y_{2,t-1} + \varepsilon_{1,t} \\
y_{2,t} &= 0.3 y_{1,t-1} + 0.4 y_{2,t-1} + \varepsilon_{2,t}
\end{aligned}
$$
b. Tracer les séries.
c. Vérifier la stationnarité du VAR.
d. Estimer le modèle.
e. Interpréter les coefficients estimés.
f. Tracer et commenter les réponses impulsionnelles.
g. Tester les résidus du modèle.

