---
title: "Chapitre 0 — Présentation générale"
subtitle: "Économétrie des séries temporelles · M1 MBFA"
# Configuration commune (thème, tableau blanc, découpage) : _quarto.yml à la racine
format:
  revealjs:
    footer: "Économétrie des séries temporelles — Chapitre 0"
---

<!-- Version étudiante : engendrée automatiquement depuis la source
     enseignante par 01-Slides/generer-version-etudiant.R.
     Ne pas modifier ici — les changements seraient écrasés. -->

```{r}
#| label: setup
#| include: false
knitr::opts_chunk$set(
  echo = FALSE,
  error = TRUE,
  fig.width = 10,
  fig.height = 5,
  dpi = 192,
  fig.keep = "last",
  message = FALSE,
  warning = FALSE,
  results = "markup"
)
```

------------------------------------------------------------------------

# De quoi il s'agit

Les données de séries temporelles posent deux difficultés que l'analyse transversale ignore :

- les variables sont corrélées entre elles **à un instant donné**,
- mais aussi **dans le temps**,
- et leurs moments eux-mêmes peuvent varier.

Nous partons des processus **univariés stationnaires**, puis étendons aux processus **non stationnaires** et **multivariés**.

```{r}
#| label: riverflow
library(readr)
riverflowUKdata <- "https://raw.githubusercontent.com/bilelsanhaji/Cours-Series-Temporelles/refs/heads/main/04-Data/riverflowUK.csv"
riverflowUK <- read_delim(riverflowUKdata,
                       delim = ",",
                       escape_double = FALSE,
                       col_types = cols(YYYYMM = col_date(format = "%Y%m")),
                       comment = "#", trim_ws = TRUE)

RFUKdate = as.Date(riverflowUK$Date)
par(mfrow = c(1, 2), mar = c(2, 5, 3, 1))
plot(RFUKdate, riverflowUK$Data, type = "l", main = "Helmsdale, 1975 - 2022", xlab = "", ylab = "m3/s")
plot(RFUKdate[84:148], riverflowUK$Data[84:148], type = "l", main = "Une année", xlab = "", ylab = "m3/s")
```

------------------------------------------------------------------------

# Plan du cours

| | Chapitre | Ce que vous saurez faire |
|---|---|---|
| **1** | Introduction et concepts essentiels | Caractériser un processus stochastique, lire une ACF |
| **2** | Processus ARMA stationnaires | Identifier, estimer et valider un ARMA |
| **3** | Racines unitaires | Tester la non-stationnarité, choisir la spécification du test |
| **4** | Séries temporelles multivariées | Estimer un VAR, tester Granger, lire une IRF |
| **5** | Cointégration et correction d'erreur | Reconnaître une relation de long terme, situer un VECM |
| **6** | Ouverture : modèles non linéaires | Situer les modèles à changement de régime |

**11 séances de 3 × 50 min**, environ moitié cours, moitié travaux dirigés et travaux sur machine.

------------------------------------------------------------------------

# Objectifs et outils

**À la fin du semestre, vous devez pouvoir :**

- lire un article empirique en macroéconomie ou en finance,
- **reproduire** son analyse,
- la critiquer,
- produire votre propre travail empirique.

**Les travaux sur machine se font en `R` ou en `Python`, au choix.**

Les deux sont pris en charge : chaque fiche de TP a un corrigé dans chaque langage, et une table de correspondance entre les fonctions des deux écosystèmes est fournie.

------------------------------------------------------------------------

# Évaluation

| Composante | Poids | Modalité |
|---|---|---|
| **Partiel final sur table** | 60 % | 2 h, sans document |
| **3 TP notés sur machine** | 40 % | Séances 7, 9 et 11 — en séance, individuels |

**Chaque étudiant travaille sur sa propre série** (une station météo différente par étudiant). Vos résultats numériques ne seront ceux de personne d'autre.

Ce qui est noté : la **démarche** et l'**interprétation**, pas la sortie brute. Un résultat gênant correctement discuté vaut mieux qu'un résultat propre non commenté.

**Toutes les communications passent par Moodle et le dépôt GitHub.**
